臺灣高等法院花蓮分院刑事判決        100年度上訴字第175號
上  訴  人  臺灣花蓮地方法院檢察署檢察官
上  訴  人
即  被  告  張偉存
選任辯護人  鍾年展律師（法律扶助基金會指派）
上  訴  人
即  被  告  張志強
選任辯護人  余道明律師（法律扶助基金會指派）
上  訴  人
即  被  告  古銘倫
選任辯護人  陳清華律師（法律扶助基金會指派）
上  訴  人
即  被  告  陳錦隆
指定辯護人  曾泰源律師
上列上訴人因被告殺人等案件，不服臺灣花蓮地方法院99年度重
訴字第3號中華民國100年6月27日第一審判決（起訴案號：臺灣
花蓮地方法院檢察署99年度偵字第1421號），提起上訴，本院判
決如下：
    主  文
原判決關於古銘倫部分均撤銷。
古銘倫共同犯傷害致人於死罪，處有期徒刑肆年陸月；又共同犯
剝奪他人行動自由罪，處有期徒刑月。應執行有期徒刑肆年捌
月。
其餘上訴駁回。
    犯罪事實
一、張偉存曾因竊盜案件，經臺灣花蓮地方法院（下稱花蓮地院
    ）以96年度易字第105號判決分別判處有期徒刑6月、7月、6
    月、7月、6月、6月、6月，應執行有期徒刑1年確定，嗣經
    花蓮地院以96年度聲減字第85號裁定分別減為有期徒刑3月
    、3月15日、3月、3月15日、3月、3月、3月，應執行有期徒
    刑6月確定；復因竊盜案件，經花蓮地院以96年度易字第157
    號分別判處有期徒刑7月、6月、7月、7月，應執行有期徒刑
    10月確定，嗣經花蓮地院以96年度聲減字第802號裁定分別
    減為有期徒刑3月15日、3月、3月15日、3月15日，並與前揭
    減為有期徒刑3月、3月15日、3月、3月15日、3月、3月、3
    月，定應執行有期徒刑1年2月確定，於民國97年7月20日縮
    刑期滿執行完畢（構成累犯）。張志強前因違反妨害兵役治
    罪條例案件，經花蓮地院以92年度花簡字第189號判決判處
    有期徒刑3月確定，復因竊盜案件，經花蓮地院以92年度花
    簡字第137號判決判處有期徒刑6月確定，再因竊盜案件，經
    花蓮地院以93年度易字第5號判決判處有期徒刑6月確定，前
    開3案，嗣經花蓮地院以94年度聲字第83號裁定應執行有期
    徒刑1年2月確定，於94年12月31日縮刑期滿執行完畢（構成
    累犯）。
二、古銘倫固無精神疾病，然受智能障礙之影響，辨識其行為違
    法或依其辨識而為行為之能力，較一般人之平均程度顯然減
    退，已達顯著降低之情形。
三、張偉存、張志強、古銘倫、陳錦隆於99年3月7日某時許，在
    花蓮縣吉安鄉慶豐市場前土地公廟飲酒後，於同日23時許，
    依張偉存之提議，前往賴博昌、王瑞泉、潘榮國暫居之花蓮
    縣吉安鄉○○村○○路○段486號空屋3樓，王瑞泉、賴博昌
    、潘榮國原已就寢，王瑞泉聽聞有人進入屋內之吵雜聲，起
    身拿取屋內木棍1枝以備防衛，張偉存、張志強、古銘倫、
    陳錦隆隨後進入上址3樓後，竟共同基於傷害之犯意聯絡，
    由張偉存喝令張志強、古銘倫、陳錦隆毆打賴博昌、王瑞泉
    、潘榮國3人，張偉存、張志強、古銘倫、陳錦隆隨即對賴
    博昌、王瑞泉、潘榮國3人全身各部位拳打腳踢，張偉存於
    奪取王瑞泉手中所持之木棍後痛毆王瑞泉之腿部致其倒地；
    古銘倫、張偉存、張志強、陳錦隆則持上開空屋地上之維士
    比、保力達等空瓶重擊賴博昌、王瑞泉、潘榮國之頭部，並
    於賴博昌、王瑞泉倒地後復以腳重踢賴博昌、王瑞泉之頭部
    、胸部、頸部、腹部及身體各部位，持續毆打賴博昌、王瑞
    泉、潘榮國約20分鐘，致賴博昌受有頭部鈍器傷、顱骨骨折
    、腦組織挫傷出血、中樞神經外傷性休克等傷勢；致王瑞泉
    受有頭部外傷、顱骨骨折及顱內出血等傷勢；潘榮國則受有
    頭部外傷及右眉部撕裂傷、右肩部裂傷等傷害，張偉存、張
    志強、古銘倫及陳錦隆對於其等以前開方法毆打賴博昌，客
    觀上足以引起死亡之結果均有所預見，惟主觀上並無使賴博
    昌發生死亡結果之認識或故意。張偉存、張志強、古銘倫、
    陳錦隆於賴博昌、王瑞泉昏迷倒地後，復共同基於妨害自由
    之犯意聯絡及行為分擔，由張偉存指示張志強、古銘倫、陳
    錦隆將潘榮國帶走，強押潘榮國至上址附近之慶豐市場而剝
    奪潘榮國之行動自由，期間並強迫潘榮國飲用半杯米酒而使
    潘榮國行無義務之事，嗣由陳錦隆留在慶豐市場看守潘榮國
    ，張偉存、張志強、古銘倫再回上述空屋查看及在路旁交談
    ，嗣潘榮國趁隙逃脫，至此潘榮國始重獲行動自由，經自行
    通報救護車送財團法人慈濟綜合醫院救治（99年3月8日凌晨
    3 時6分），倖免於死。王瑞泉於99年3月8日3時許於昏迷中
    轉醒後自行逃離現場報警，並通報救護車將賴博昌送醫救治
    ，惟賴博昌因受上述重創於到院前已死亡；王瑞泉因受有上
    述傷勢，經送財團法人慈濟綜合醫院（99年3月8日凌晨3時5
    5分）急救後始倖免於死。
四、案經被害人賴博昌之母賴潘麗娟及被害人賴博昌之弟賴學隆
    及王瑞泉、潘榮國告訴暨花蓮縣警察局吉安分局報告臺灣花
    蓮地方法院檢察署檢察官偵查後起訴。
    理  由
壹、證據能力部分：
一、證人張偉存、張志強、古銘倫、陳錦隆（以上4人對其他共
    同被告而言，為被告以外之第三人，本質上仍屬於證人）、
    潘榮國、王瑞泉於偵查中之證述：
    按被告以外之人於偵查中向檢察官所為陳述，除顯有不可信
    之情況者外，得為證據，刑事訴訟法第159條之1第2項定有
    明文。偵查中被告以外之人（包括證人、鑑定人、告訴人、
    被害人及共同被告等）於偵查中之證詞，性質上均屬傳聞證
    據。惟現階段刑事訴訟法規定檢察官代表國家偵查犯罪、實
    施公訴，依法其有訊問被告、證人及鑑定人之權，證人、鑑
    定人且須具結，而實務運作時，檢察官偵查中向被告以外之
    人所取得之陳述，原則上均能遵守法律規定，不致違法取供
    ，其可信度極高，職是，被告以外之人前於偵查中已具結而
    為證述，除反對該項供述得具有證據能力之一方，已釋明「
    顯有不可信之情況」之理由外，不宜以該證人未能於審判中
    接受他造之反對詰問為由，即遽指該證人於偵查中之陳述不
    具證據能力。經查，證人張偉存、張志強、古銘倫、陳錦隆
    、潘榮國、王瑞泉於偵查中之證述，業經證人張偉存、張志
    強、古銘倫、陳錦隆、潘榮國、王瑞泉於偵查中具結（見99
    年度偵字第1421號卷第18至21頁、第117至118頁）而為證述
    ，且證人張志強於原審供稱伊在偵查中所述為真實等語（見
    原審卷五100年5月5日審判筆錄第53頁），證人陳錦隆於原
    審證稱檢察官並無以強迫、脅迫或利誘或其他不正方式來影
    響其陳述等語（見原審卷五100年5月5日審判筆錄第116 頁
    ），證人王瑞泉於原審證稱偵查中檢察官並未以強暴、威脅
    、利誘或其他不正的方式影響伊陳述，係根據伊記憶所為陳
    述等語（見原審卷六100年6月15日審判筆錄第42頁），且無
    違法取供及證明力明顯過低之瑕疵，客觀上並無顯不可信之
    情況，前開證據資料，均有證據能力。
二、證人王瑞泉於警詢時（99年3月8日、同年3月17日）之證述
    ：
  (一)、按被告以外之人於檢察事務官、司法警察官或司法警察調
      查中所為之陳述，與審判中不符時，其先前之陳述具有較
      可信之特別情況，且為證明犯罪事實存否所必要者，得為
      證據，刑事訴訟法第159條之2定有明文。次按刑事訴訟法
      第159條之2所定之傳聞法則例外，必符合被告以外之人於
      檢察事務官、司法警察官、司法警察調查中所為之陳述，
      與審判中不符，且其先前之陳述，具有較可信之特別情況
      ，且為證明犯罪事實之存否所必要，始例外得適用上開規
      定，認其先前所為之陳述，為有證據能力。所謂「與審判
      中不符」，係指該陳述之主要待證事實部分，自身前後之
      供述有所不符，導致應為相異之認定，此並包括先前之陳
      述詳盡，於後簡略，甚至改稱忘記、不知道或有正當理由
      而拒絕陳述（如經許可之拒絕證言）等實質內容已有不符
      者在內。而是否具有較可信之特別情況，法院應比較其前
      後陳述時之外部附隨環境或條件，以判斷何者較為可信，
      如詢問有無出於不正方法、陳述是否出於非任意性，被告
      以外之人是否出於自然性之發言，或違反自己利益之陳述
      等特別情況，為整體之考量，以判斷其先前之陳述是否出
      於真意之信用性（最高法院99年度台上字第5695號判決意
      旨可資參照）。
  (二)、警詢時所為之陳述與原審中之證詞有不符之處：
  １、就被告4人是否曾有人指使其他人毆打何被害人乙事，證
      人王瑞泉於警詢時證述有聽見被告4人中有人指揮其餘被
      告毆打何被害人等語（見99年度偵字第1421號卷第88頁）
      ，於原審改稱未聽見云云（見原審卷六100年6月15日審判
      筆錄第20至21頁），警詢時所為之證述與原審所述不符。
  ２、就被告中何人搶奪其所持木棒乙事，證人王瑞泉於警詢時
      證述被告4人均有搶其木棒等語（見99年度偵字第1421號
      卷第88頁），於原審證稱僅有被告張偉存及張志強搶奪其
      木棒云云（見原審卷六100年6月15日審判筆錄第22頁、第
      24頁），警詢時所為之證述與原審所述不符。
  ３、就被告張偉存是否有毆打賴博昌乙事，證人王瑞泉於警詢
      時證述被告張偉存有以酒瓶及腳毆打賴博昌等語（見99年
      度偵字第1421號卷第88頁），於原審證稱僅有被告古銘倫
      毆打被害人賴博昌，被告張偉存未毆打被害人賴博昌云云
      （見原審卷六100年6月15日審判筆錄第26頁），警詢時所
      為之證述與原審所述不符。
  ４、就被告4人是否有毆打被害人潘榮國乙事，證人王瑞泉於
      警詢時證稱被告4人均有毆打被害人潘榮國等語（見99年
      度偵字第1421號卷第88頁），於原審作證改稱不清楚云云
      （見原審卷六100年6月15日審判筆錄第29頁），警詢時所
      為之證述與原審所述不符。
  (三)、證人王瑞泉於警詢時之陳述具有較可信之特別情況：
  １、證人王瑞泉於原審證稱：「（你當時在警察局做筆錄時，
      警察或其他人有無用打你、罵你或強暴脅迫威脅利誘或其
      他任何不正的方式影響你的陳述？）沒有。（當時在警察
      局做筆錄時，是你自己依當時實際狀況所為的陳述是嗎？
      ）是。」等語（見原審卷六100年6月15日審判筆錄第42頁
      ），是證人王瑞泉於警詢時之陳述並未遭不正訊問，係出
      於自由意識所為。
  ２、證人王瑞泉於原審陳稱：「（你現在還會怕被告4人嗎？
      ）會。…（如果被告4人被釋放出來你會害怕嗎？）會。
      」等語（見原審卷六100年6月15日審判筆錄第56、64頁）
      ，足認證人王瑞泉於原審審判過程中仍畏懼被告4人，因
      而影響其陳述，而其警詢時之陳述係出於自由意志下所為
      ，且警詢證述與案發時間甚為接近，係於案發後10日內，
      旋至警局製作筆錄，記憶較為清晰，且因未直接面對犯罪
      行為人，所受到外力之影響程度不高，自具有較可信之特
      別情況。
  (四)、綜上，證人王瑞泉於警詢時所為之陳述與審判中有前述不
      符之處，其陳稱警詢時之陳述係出於自由意志所為，且警
      詢時之證述係於案發後10日內旋至警局製作筆錄，記憶較
      清晰，且所受外力影響程度不高，其先前之陳述具有較可
      信之特別情況，且為證明犯罪事實存否所必要，揆諸刑事
      訴訟法第159條之2規定，其於警詢時（99年3月8日、同年
      3月17日）之證述，有證據能力。
三、證人即共同被告張志強於警詢時之證述：
  (一)、警詢時所為之陳述與原審所述不符之處：
  １、證人張志強就被告陳錦隆有無毆打賴博昌、潘榮國乙事，
      證人張志強於警詢時證述陳錦隆有毆打被害人賴博昌、王
      瑞泉、潘榮國等語（見警卷第25頁），於原審證稱被告陳
      錦隆只有用腳踢王瑞泉云云（見原審卷五100年5月5日審
      判筆錄第12頁），於警詢時所為之陳述與原審所述不符。
  ２、就被告古銘倫毆打賴博昌之過程，證人張志強於警詢時證
      述被告古銘倫有毆打賴博昌等語（見警卷第21至26頁），
      於原審中改稱忘記、不清楚云云（見原審卷五100年5月5
      日審判筆錄第25頁），警詢時所為之陳述與原審所述不符
      。
  ３、就毆打王瑞泉乙事，證人張志強於警詢時證稱被告陳錦隆
      及古銘倫一直打賴博昌、王瑞泉2名男子，伊有動腳踢王
      瑞泉等語（見警卷第23頁），於原審改稱沒有印象、不曉
      得、忘記、不清楚、不知道云云（見原審卷五100年5月5
      日審判筆錄第35至40頁），警詢時所為之陳述與原審所述
      不符。
  ４、就毆打賴博昌、潘榮國之過程，於警詢時證述當場目擊被
      告陳錦隆、古銘倫一直毆打賴博昌等語（見警卷第22至23
      頁、第25頁），於原審改稱沒有看到被告古銘倫是否繼續
      毆打賴博昌、不曉得被告陳錦隆在做什麼、沒有注意賴博
      昌之狀況云云（見原審卷五100年5月5日審判筆錄第43至
      46頁），警詢時所為之陳述與原審所述不符。
  ５、就被告古銘倫、陳錦隆毆打之對象，於警詢時證述被告古
      銘倫、陳錦隆有毆打賴博昌、王瑞泉、潘榮國3人，於原
      審證述：「（古銘倫打了誰？）賴博昌，其他沒有印象。
      （陳錦隆打了誰？）王瑞泉，其他沒有了。」云云（見原
      審卷五100年5月5日審判筆錄第43至46頁），警詢時所為
      之陳述與原審所述不符。
  (二)、被告張志強於警詢時之陳述具有較可信之特別情況：
  １、證人張志強於原審審理時證稱：「（你自己在警詢所講的
      話實在嗎？）警察局講的是實在的。」等語（見原審卷五
      100年5月5日審判筆錄第53頁）。
  ２、參諸刑法第271條第1項關於殺人罪之法定刑為死刑、無期
      徒刑或10年以上有期徒刑，而刑法第168條之偽證罪之最
      重法定刑為7年有期徒刑。兩相比較，張志強縱然於審判
      中為虛偽不實之證言，其等受偽證罪處罰之刑度仍明顯低
      於殺人罪，張志強於審判中作證時翻異前詞，有事後相互
      勾串以求脫免己身及其餘被告3人罪責而為不實陳述之強
      烈主客觀誘因存在，依最高法院99年度台上字第5695號判
      決意旨，其警詢時所為之陳述，既查無欠缺任意性之瑕疵
      ，又屬違反自身及其餘被告3人利益之陳述，應具有較可
      信之特別情況，為證明被告4人犯罪事實所必要，張志強
      於警詢時所為陳述，依刑事訴訟法第159條之2規定，應具
      有證據能力。
  (三)、綜上，證人張志強於警詢時所為之陳述與審判中有前述不
      符之處，其陳稱警詢時之陳述係屬實在，參諸殺人罪及偽
      證罪之刑度，故其先前之陳述具有較可信之特別情況，且
      為證明犯罪事實存否所必要，揆諸刑事訴訟法第159條之2
      規定，其於警詢時之證述，有證據能力。
四、證人即共同被告陳錦隆於警詢時之證述：
  (一)、警詢時所為之陳述與原審所述不符之處：
  １、就被告張偉存有無於前往上址3樓前表示等一下喊打時，
      看到人就打乙事，證人陳錦隆於警詢時證稱被告張偉存於
      前往上址3樓前有向渠等表示等一下喊打時，看到人就打
      等語（見警卷第29頁），於原審翻稱被告張偉存係表示要
      去找朋友喝酒云云（見原審卷五100年5月5日審判筆錄第
      83至84、89、99至100頁），警詢時所為之陳述與原審所
      述不符。
  ２、就潘榮國係被告張偉存指使其等帶潘榮國下樓乙事，證人
      陳錦隆於警詢時證稱係被告張偉存指使渠等帶潘榮國下樓
      等語（見警卷第30頁），於原審翻稱係潘榮國自行與渠等
      下樓云云（見原審卷五100年5月5日審判筆錄第95、113頁
      ），警詢時所為之陳述與原審所述不符。
  (二)、被告陳錦隆於警詢時之陳述具有較可信之特別情況：
  １、證人陳錦隆於原審時證稱：「（你於99年8月3日警詢筆錄
      是否說張偉存遇到不知名的男子就徒手毆打對方，我們3
      人就一起打該名男子，並由我搶下手上木棍，致該男子跌
      倒我們才徒手毆打其他人，接著又繼續徒手毆打第2個人
      ，全程我們毆打對方3個人共約毆打了20幾分鐘才停止，
      有無如此陳述？）有。（你講上開話的時候，警察有無以
      強迫、脅迫或利誘來影響你陳述？）沒有」等語（見原審
      卷五100年5月5日審判筆錄第115頁）。
  ２、證人陳錦隆於99年3月8日警詢時證稱：「我們4個人在市
      場附近一起喝酒，席間張偉存跟我們說要打他的朋友，然
      後就由張偉存步行帶我們至花蓮縣吉安鄉○○路○段486號
      空屋，向我們表示等一下喊打的時候，看到人就打」等語
      （見警卷第29頁），於99年3月9日花蓮地院羈押訊問時證
      稱：「張偉存叫我們去打人，他沒有說原因」等語（見99
      年度聲羈字第22號卷第24頁），於99年3月9日偵查中證稱
      ：「張偉存說要打他朋友，就是空屋3人，張偉存就帶我
      、古銘倫、張志強去。」等語（見99年度偵字第1421號卷
      第11至12頁），99年4月8日偵查中證稱：「（誰叫你們去
      打人？）張偉存」等語（見99年度偵字第1421號卷第148
      至151頁），於99年4月28日原審調查時供稱：「（當天為
      何會在99年3月7日晚上11點跑去被害人的住處？）是張偉
      存說要打他朋友。（為何要幫張偉存打他朋友？）一時聽
      張偉存的話。」等語（見原審卷一99年4月28日訊問筆錄
      第10頁）。經查，前引證人陳錦隆於99年3月9日花蓮地院
      羈押訊問時、99年3月9日及99年4月8日偵查中、99年4月
      28日原審訊問筆錄記載均未陳稱有遭司法警察不正取供之
      情形，待於其被訴殺人案件於原審審理時（見原審卷一99
      年4月28日訊問筆錄第10頁），始一改先前陳述（見原審
      卷一99年4月28日訊問筆錄第10頁、原審卷一99年6月24日
      準備程序筆錄第3頁、原審卷二99年10月19日準備程序筆
      錄第4頁），並翻稱99年3月8日警詢時、99年3月9日花蓮
      地院羈押訊問時、99年3月9日及99年4月8日偵查中、99年
      4月28日原審調查時認為為前開陳述可獲釋放，前開陳述
      僅係避重就輕之詞。參諸刑法第271條第1項關於殺人罪之
      法定刑為死刑、無期徒刑或10年以上有期徒刑，而刑法第
      168條之偽證罪之最重法定刑為7年有期徒刑。兩相比較，
      陳錦隆縱然於審判中為虛偽不實之證言，其受偽證罪處罰
      之刑度仍明顯低於殺人罪，陳錦隆於原審作證時翻異前詞
      ，有事後相互勾串以求脫免己身及被告張偉存罪責而為不
      實陳述之強烈主客觀誘因存在，依最高法院99年度台上字
      第5695號判決意旨，其警詢時所為陳述，既查無欠缺任意
      性之瑕疵，又屬違反自身及被告張偉存利益之陳述，應具
      有較可信之特別情況，為證明被告4人犯罪事實所必要，
      陳錦隆於警詢時所為陳述，依刑事訴訟法第159條之2規定
      ，應具有證據能力。
  (三)、綜上，證人陳錦隆於警詢時所為之陳述與原審有前述不符
      之處，其陳稱警詢時司法警察並未以強暴、脅迫、利誘等
      不正方法而為訊問，參諸殺人罪及偽證罪之刑度，故其先
      前之陳述具有較可信之特別情況，且為證明犯罪事實存否
      所必要，揆諸刑事訴訟法第159條之2規定，其於警詢時之
      證述，有證據能力。
五、證人即共同被告張志強、古銘倫、陳錦隆於花蓮地院羈押訊
    問時及原審調查時所為之證述：
  (一)、按刑事訴訟法第158條之3規定：「證人、鑑定人依法應具
      結而未具結者，其證言或鑑定意見，不得作為證據」，此
      所謂「依法應具結而未具結者」，係指檢察官或法官依同
      法第175條之規定，以證人身分傳喚被告以外之人到庭作
      證，或雖非以證人身份傳喚到庭，而於訊問調查過程中，
      轉換為證人身分為調查時，檢察官、法官應依同法第186
      條規定命證人供前或供後具結，其陳述始符合第158條之3
      之規定，而有證據能力。若檢察官或法官非以證人身分傳
      喚到庭訊問時，其身分既非證人或鑑定人，即與前述「依
      法應具結」之要件不合，縱未命其具結，仍不得以其陳述
      不符前開第158條之3之規定逕行排除其證據能力。而前揭
      不論係本案或他案在法官面前作成未經具結之陳述筆錄，
      係屬被告以外之人於審判外所為之陳述，本質上屬於傳聞
      證據，基於保障被告在憲法上之基本訴訟權，除有同法第
      159條之3所列各款之情形外，如嗣後已經法院傳喚到庭具
      結而為陳述，前揭非以證人身分而未經具結之陳述筆錄，
      除顯有不可信之情況者外，仍非不得作為證據（最高法院
      98年度台上字第7866號判決意旨可參）。
  (二)、證人張志強、古銘倫、陳錦隆於99年3月9日花蓮地院羈押
      訊問時及99年4月28日原審調查時所為關於被告4人犯罪事
      實之供述，均係於法官面前本於自由意志為之，其等3人
      於原審審理時具結作證，使被告等及其辯護人得對其等先
      前於法官面前所為陳述行使對質詰問權，依上開說明及同
      法第159條之1第1項「被告以外之人於審判外向法官所為
      之陳述，得為證據。」之規定，對於被告4人犯罪事實之
      證明，有證據能力。
六、法務部法醫研究所鑑定報告書：
    按刑事訴訟法關於「鑑定」之規定，除選任自然人充當鑑定
    人外，另設有囑託機關鑑定制度。依同法第198條、第208條
    之規定，不論鑑定人或鑑定機關、團體，固均應由法院、審
    判長、受命法官或檢察官視具體個案之需要而為選任、囑託
    ，並依第206條之規定，提出言詞或書面報告，始符合同法
    第159條第1項所定得作為證據之「法律有規定」之情形。否
    則所為之鑑定，仍屬傳聞證據。然於司法警察機關調查中之
    案件，為因應實務上，或因量大、或有急迫之現實需求，例
    行性當然有鑑定之必要者，例如毒品之種類與成分、尿液之
    毒品反應，或者槍彈有無殺傷力等鑑定，基於檢察一體原則
    ，得由該管檢察長對於轄區內之案件，以事前概括選任鑑定
    人或囑託鑑定機關、團體之方式，俾便轄區內之司法警察官
    、司法警察對於調查中之此類案件，得即時送請先前已選任
    之鑑定人或囑託之鑑定機關、團體實施鑑定，以求時效（法
    務部92年9月1日法檢字第0920035083號函參照）。此種由檢
    察機關概括選任鑑定人或概括囑託鑑定機關、團體，再轉知
    司法警察官、司法警察於調查犯罪時參考辦理之作為，法無
    明文禁止，係為因應現行刑事訴訟法增訂傳聞法則及其例外
    規定之實務運作而為。此種由司法警察官、司法警察送請檢
    察官事前概括選任之鑑定人或囑託之鑑定機關、團體所為之
    鑑定結果，與檢察官選任或囑託為鑑定者，性質上並無差異
    ，同具有證據能力（最高法院96年度臺上字第2860號判決意
    旨參照）。另法院或檢察官囑託其他機關、團體為鑑定時，
    如須以言詞報告或說明時，始得命實施鑑定或審查之人為之
    ，並非一定須命以言詞報告或說明，且機關、團體之鑑定，
    如未命實施鑑定或審查之人為言詞報告或說明時，並無準用
    刑事訴訟法第202條鑑定人應具結之規定，該法第208條第1
    項定有明文（最高法院96年度臺上字第486號判決意旨參照
    ）。準此，法務部法醫研究所（99）醫鑑字第0991101123號
    鑑定報告書，為檢察機關委託概送由該鑑定機關所為之鑑定
    ，該鑑驗書於鑑驗方法、鑑驗結果均有詳細說明，且檢察官
    並未命實施鑑定人為言詞報告或說明，自無準用刑事訴訟法
    第202條鑑定人具結之規定，不因實施鑑定人未具結即無證
    據能力，揆諸前開說明，前開鑑定書依刑事訴訟法第159條
    第1項及同法第206條第1項規定，均具有證據能力。
貳、實體部分：
甲、認定犯罪事實所憑之證據及理由：
一、訊據被告張偉存，固不否認有傷害王瑞泉之犯行，惟矢口否
    認有何傷害致死及妨害自由犯行；被告張志強固不否認有傷
    害王瑞泉之犯行，惟矢口否認有何傷害致死、妨害自由之犯
    行；被告古銘倫並不否認有傷害、傷害致死及妨害自由之犯
    行；被告陳錦隆固不否認有傷害王瑞泉之犯行，惟矢口否認
    有何傷害致死及妨害自由之犯行。其中被告張偉存辯稱略以
    ：渠與陳錦隆共同搶下王瑞泉所持木棒後，遂以該木棒打王
    瑞泉之腿2至3下，嗣後木棒遭陳錦隆搶走，渠誤以為陳錦隆
    為王瑞泉，而與陳錦隆扭打，之後看到張志強踢王瑞泉，渠
    叫張志強勿踢王瑞泉；渠看到古銘倫拿酒瓶丟人時，渠叫陳
    錦隆將古銘倫手上之酒瓶拿下，伊只有打王瑞泉，並未打其
    他被害人；打完之後渠與其餘被告3人下樓離去，未帶潘榮
    國下樓，是潘榮國自己要跟我們去慶豐市場喝酒，並無注意
    到潘榮國頭上或身上有傷勢，其後渠與張志強、古銘倫回到
    空屋係因潘榮國要求渠等幫忙拿東西云云。被告張志強辯稱
    略以：未以酒瓶毆打王瑞泉，伊未對王瑞泉說：如果你過去
    的話，我就要讓你的朋友賴博昌死等語，伊只有打王瑞泉；
    另於壓制潘榮國於牆上時，就未繼續毆打潘榮國，其後與其
    餘被告3人及潘榮國一齊下樓，在慶豐市場前土地公廟石桌
    處飲酒聊天，酒喝完後潘榮國稱要請渠等喝酒，遂由陳錦隆
    與潘榮國一齊前往購酒，潘榮國並請渠、張偉存及古銘倫上
    樓幫其拿東西，伊對賴博昌死亡之結果並無預見可能性云云
    。被告陳錦隆辯稱略以：渠打王瑞泉幾拳後，開始搶木棒，
    張偉存即摔渠，渠與木棒一同摔出去；張志強將潘榮國壓制
    在牆上時，渠等4人並未動手打過潘榮國，伊未加入張志強
    毆打潘榮國，張偉存有叫張志強勿毆打王瑞泉，渠有阻止古
    銘倫勿持酒瓶丟被害人3人，伊應無庸對於賴博昌之死亡負
    責，亦未對潘榮國為妨害自由之行為云云。被告古銘倫辯稱
    略以：並不認識被害人3人，伊有打人不知道自己打何人，
    當時亦有持酒瓶，不知道打了幾個人等語。經查：
二、被告4人均有持酒瓶毆打被害人賴博昌及潘榮國：
  (一)、被告張偉存否認有毆打被害人賴博昌，被告陳錦隆否認有
      毆打被害人賴博昌及潘榮國云云。
  (二)、惟查，證人王瑞泉於警詢時證稱：「（你是否知道在99年
      3月8日是遭何人毆打？）……當天毆打我、賴博昌及潘榮
      國的其中1人是張偉存（綽號：偉存）。因為他長的很高
      大，而且有跟他喝過幾次酒，所以我記得他。（你可否再
      詳述99年3月8日你與賴博昌、潘榮國被打的情形？）……
      矮矮的那一個就拿酒瓶打賴博昌的頭及用腳踢他，張偉存
      和另外一個在打賴博昌，都是用酒及腳打的……（請你詳
      述張偉存、古銘倫、張志強、陳錦隆等4人，是何人毆打
      賴博昌？）在混亂中我看到4個人都有打他等語（見偵卷
      二第87至89頁），王瑞泉於偵查中復證稱：「（確定被告
      4 人均有拿酒瓶打你們3人？）對。……（當時賴是躺著
      還是站著？）起先是站著，後來被他們4人打到趴下去…
      …（被告4人是1個打完再打1個，還是4人對你們3個一直
      打？）他們4個先將賴打到趴在地上後，才來打我跟潘。
      ……（確定被告4人均有拿酒瓶打你們3人？）對。」等語
      （見99年度偵字第1421號卷第111頁）。
  (三)、證人潘榮國於警詢時證稱：「（請你將99年3月8日凌晨3
      時30時，在吉安鄉○○村○○路○段486號空屋所發生之死
      亡案件詳述？）……一直到大約23時許張偉存就帶了3個
      朋友到我們的住處，什麼都沒說張偉存及他3個朋友就拿
      我們喝完的酒瓶（維士比、保力達），朝我們3人的頭部
      及身體打……（你是否認識(1)張志強、(2)張偉存、(3)陳錦
      隆、(4)古銘倫等4人？是何種關係？是否有財務上糾紛？
      是否為毆打你們之人？）……這4人就是動手毆打我及賴
      博昌、王瑞泉3人。他們不僅動手毆打我，而且地上酒瓶
      攻擊我與賴博昌、王瑞泉3人。造成我頭部及肩部受傷，
      賴博昌頭部受傷死亡，王瑞泉頭部受傷及臉部手部受傷現
      住加護病房中。」等語（見警卷第36至37、39頁）。
  (四)、被告古銘倫於警詢時供稱：「（於何時？何地？殺害賴博
      昌？當時詳細情形為何？）當時3樓有3個人，其中有1人
      手持棍子，張偉存直接後以手毆打持棍男子，然後張偉存
      叫我們（我及陳錦隆、張志強）毆打另外2名男子，然後
      我們4個就一起毆打3樓的3名男子，打多久我不清楚。…
      …（潘榮國的傷勢如何？是何人毆打造成的？）潘榮國的
      傷勢是頭部受傷，當時我們4人都有打潘榮國……（你有
      無目擊張偉存、張志強及陳錦隆等3人毆打被害人賴博昌
      、王瑞泉、潘榮國？）我有當場目擊張偉存、張志強及陳
      錦隆等3人毆打被害人賴博昌、王瑞泉、潘榮國。」等語
      （見警卷第16至19頁），於偵查中復稱：「（你們4人有
      無對被害人3人拳打腳踢，以拳頭毆打他們的頭部、身體
      ，並用腳踢他們的頭部及身體？）有。我們4個人都有。
      ……（你們4人是否將一個人打倒在地上後，再去打另外
      兩個被害人？）有。」等語（見99年度偵字第1421號卷第
      135頁）。
  (五)、前揭法務部法醫研究所鑑定報告書就死亡經過研判，亦認
      為被害人賴博昌外傷及防禦傷分布，左側明顯較右側嚴重
      ，且集中於頭頸肩，推測死者當時極有可能身體右側靠牆
      ，或躺貼地面，以致左側曝露於攻擊下。因位置集中，研
      判同一時間加害人可能只有1人，但不能排除1人以上先後
      輪流毆打相近位置等語（見相驗卷第124頁反面），足認
      被告4人均有為持空瓶毆打被害人賴博昌、潘榮國及王瑞
      泉之傷害犯行。
  (六)、被告張偉存否認有毆打被害人賴博昌之犯行，被告陳錦隆
      否認有毆打被害人賴博昌及潘榮國之犯行，顯係事後卸責
      之詞，不足採信。
三、被告4人為前揭傷害行為時係基於共同傷害之犯意：
  (一)、被告4人為前揭傷害行為時應係基於傷害之犯意：
  １、經查，證人潘榮國於警詢時證稱：「（張偉存去找你們喝
      酒是否有發生不愉快之情事？）沒有。……我只認識張偉
      存約3至4個月，他是我喝酒認識的朋友。另外張志強、陳
      錦隆、古銘倫3人我不認識。我與張偉存、張志強、陳錦
      隆、古銘倫4人沒有任何財務上糾紛或仇恨。……只有張
      偉存去過我們住的地方（花蓮縣吉安鄉○○村○○路○段
      486號3樓空屋），其他3人沒有進過。我們有跟張偉存喝
      過酒。以前未曾發生爭執。」等語（見警卷第36、40頁）
      。
  ２、證人王瑞泉於警詢時證稱：「（你是否認識張偉存、古銘
      倫、張志強、陳錦隆、潘榮國、死者賴博昌？是何種關係
      ？有無財務上的糾紛或仇恨？）我認識張偉存，與他喝過
      幾次酒。……其他古銘倫、張志強、陳錦隆，我不認識。
      我與張偉存、古銘倫、張志強、陳錦隆、賴博昌、潘榮國
      等6人，沒有財務上的糾紛或仇恨。」等語（見99年度偵
      字第1421號卷第87頁）。
  ３、被告張偉存於警詢時供稱：伊認識賴博昌、王瑞泉及潘榮
      國3個人，伊等係朋友關係，沒有嫌隙及金錢債務糾紛等
      語（見警卷第8頁）。
  ４、被告張志強於警詢及偵查中供稱：伊不認識賴博昌、王瑞
      泉、潘榮國，與被害人3人沒有嫌隙，也無財務糾紛等語
      （見警卷第22頁、99年度偵字第1421號卷第9頁）。
  ５、被告古銘倫於警詢時及偵查中供稱：伊不認識賴博昌、王
      瑞泉、潘榮國，與被害人3人沒有嫌隙，也無財物糾紛等
      語（見警卷第16頁、99年度偵字第1421號卷第9頁）。
  ６、被告陳錦隆於警詢時供稱：伊不認識賴博昌、王瑞泉、潘
      榮國，與被害人3人沒有嫌隙等語（見警卷第28頁、99年
      度偵字第1421號卷第9頁），是被告張志強、陳錦隆、古
      銘倫於為本件犯行前，與被害人賴博昌、王瑞泉、潘榮國
      並不相識，無財務糾紛或怨隙，被告張偉存認識被害人3
      人，惟被告張偉存陳明與被害人3人並無財務糾紛或怨隙
      ，且查無其他積極證據足認被告張偉存與被害人3人有財
      務糾紛或怨隙，是被告張志強、古銘倫、陳錦隆與被害人
      3人素不相識，被告4人與被害人3人無糾紛或怨隙。
  ７、證人潘榮國於警詢時證稱：伊有看到被告們在機車內拿煙
      及刀子（約1尺長刀），其中1個拿出刀子在伊面前揮舞等
      語（見警卷第37頁），是被告4人若攜帶持用前揭1尺長刀
      為前揭傷害行為，應可對被害人3人為更劇烈之傷害，惟
      被告4人並未攜帶並持用前揭長刀為前揭犯行，復以剝奪
      他人生命需具相當之決意始能為之，被告4人既與3位被害
      人無糾紛怨隙，且未持所騎乘機車置物箱內放置之長刀為
      前揭犯行，難認被告4人有殺人決意，故被告4人為前揭傷
      害行為時，主觀上應僅有傷害之故意。
  (二)、被告張偉存於前往上址3樓前，有對其餘被告3人稱要打其
      朋友，並表示等一下喊打時看到人就打，故被告4人於為
      前揭傷害行為前，已有共同傷害犯意：
  １、經查，證人陳錦隆於99年3月8日警詢時證稱：「我們4個
      人在市場附近一起喝酒，席間張偉存跟我們說要打他的朋
      友，然後就由張偉存步行帶我們至花蓮縣吉安鄉○○路○
      段486號空屋，向我們表示等一下喊打的時候，看到人就
      打……」等語（見警卷第29頁），於99年3月9日花蓮地院
      羈押訊問時證稱：「張偉存叫我們去打人，他沒有說原因
      ……」等語（見99年度聲羈字第22號卷第24頁），於99年
      3月9日偵查中證稱：「張偉存說要打他朋友，就是空屋3
      人，張偉存就帶我、古銘倫、張志強去。……（上樓時誰
      說「打」？）張偉存」等語（見99年度偵字第1421號卷第
      11至12頁），於99年4月8日偵查中證稱：「（誰叫你們去
      打人？）張偉存。」等語（見99年度偵字第1421號卷第14
      8頁），於99年4月28日原審調查時證稱：「（當天為何會
      在99年3月7日晚上11點跑去被害人的住處？）是張偉存說
      要打他朋友。（為何要幫張偉存打他朋友？）一時聽張偉
      存的話。」等語（見原審卷一99年4月28日訊問筆錄第10
      頁）。
  ２、證人古銘倫於99年3月9日花蓮地院羈押訊問時證稱：「那
      天是張偉存叫我們去打人的，我不知道為什麼張偉存叫我
      們去打人」等語（見99年度聲羈字第22號卷第24頁），於
      99年3月9日偵查中證稱：「張偉存並叫我們打那3人」等
      語（見99年度偵字第1421號卷第10頁），於99年3月25日
      偵查中證稱：「（為何張偉存說去打你們就去打？）他沒
      有找我們去喝酒，他叫我們去打人。當時他叫我們去打人
      ，我問他為什麼，他也不講，他說跟他走對了，我們就去
      。」等語（見99年度偵字第1421號卷第135頁），於99年4
      月28日原審調查時證稱：「（當天為何會在晚上11點跑去
      被害人的住處？）因為張偉存說我帶你們去打人，我還有
      我乾弟弟陳錦隆問張偉存為什麼，張偉存都沒有講，只有
      說你們跟我走就對了。」等語（見原審卷一99年4月28日
      訊問筆錄第5頁）。
  ３、綜上，足認被告張偉存於前往上址3樓前，有對其餘被告3
      人表示要打王瑞泉、潘榮國、賴博昌3人，並表示等一下
      喊打時看到人就打，故被告4人於前往上址3樓前，已然知
      悉要毆打王瑞泉、潘榮國、賴博昌，被告3人仍與被告張
      偉存前往上址3樓，並為前揭傷害行為，被告4人有共同傷
      害故意，至為灼然。
四、被告4人對被害人賴博昌受有傷害因而發生死亡之結果及被
    害人王瑞泉、潘榮國受有傷害之結果，客觀上均有預見之可
    能性：
  (一)、本案被害人賴博昌於99年3月8日3時30分因經送醫不治死
      亡，經檢察官會同法務部法醫研究所法醫陳宏明解剖屍體
      之鑑定結果，其死亡經過研判為：
  １、死者賴博昌，44歲，男性，55年7月26日生，身分證統一
      編號：Ｚ000000000，無業遊民，常在花蓮縣吉安鄉○○村
      ○○路○段486號案發地點空屋內棲住。99年3月8日凌晨，
      遭嫌疑人張偉存率另3人持玻璃空瓶毆打傷重死亡。
  ２、解剖結果死者外傷主要型態為頭部遭鈍器毆打所造成挫裂
      外傷，並可於傷口內發現褐色玻璃碎片，與關係人所稱保
      力達及維士比空瓶材料特徵不違背。死者另有數處戳剌切
      劃傷口，該類型傷口形狀不整齊，邊緣有窄挫傷帶，可排
      除鋒利金屬刀械，極似碎玻璃瓶之銳利稜角造成。
  ３、死者外傷及防禦傷分布，左側明顯較右側嚴重，且集中於
      頭頸肩，推測死者當時極有可能身體右側靠牆，或躺貼地
      面，以致左側曝露於攻擊下。因位置集中，研判同一時間
      加害人可能只有1人，但不能排除1人以上先後輪流毆打相
      近位置。
  ４、死亡原因：甲、中樞神經外傷性休克。乙、頭部鈍器傷，
      顱骨骨折，腦組織挫傷出血。
  ５、死亡方式：他殺。
  ６、鑑定結果為：死者賴博昌，44歲，男性，55年7月26日生
      ，身分證統一編號：Ｚ000000000。99年3月8日在花蓮縣吉
      安鄉○○村○○路○段486號空屋內，遭嫌疑人張偉存率另
      3 人持玻璃空瓶毆打，因頭部鈍器傷，顱骨骨折，腦組織
      挫傷出血，最後由於中樞神經外傷性休充死亡，死亡方式
      為他殺等情，有法務部法醫研究所（99）醫鑑字第099110
      1123號鑑定報告書1份在卷足參（見相驗卷第121至124頁
      ），並有臺灣花蓮地方法院檢察署99年4月23日相驗屍體
      證明書1份及相驗及解剖照片共92張（相驗卷第126頁、第
      69至114頁）在卷可佐，足認被害人賴博昌之死亡結果，
      係因被告4人前揭傷害行為所致，被害人賴博昌死亡結果
      與被告4人之傷害行為，具有相當因果關係。
  (二)、王瑞泉受有頭部外傷和顱骨骨折及顱內出血之傷害，有財
      團法人佛教慈濟綜合醫院99年3月12日診字第Ｚ000000000
      號診斷證明書1份附卷可稽（見99年度偵字第1421號卷第
      92頁），又被害人王瑞泉前揭傷害結果，係因被告4人前
      揭傷害行為所致，足認被害人王瑞泉傷害結果與被告4人
      之傷害行為，具有相當因果關係。
  (三)、潘榮國受有右肩部鈣化肌腱炎及頭部撕裂傷之傷害，有財
      團法人佛教慈濟綜合醫院診字第Ｚ000000000號診斷證明書
      1份附卷可佐（見原審卷一第87頁），又被害人潘榮國前
      揭傷害結果，係因被告4人前揭傷害行為所致，足認被害
      人潘榮國傷害結果與被告4人之傷害行為，具有相當因果
      關係。
  (四)、按刑法第277條第2項前段之傷害致人於死罪，係對於犯傷
      害罪致發生死亡結果所規定之加重結果犯，依刑法第17條
      之規定，以客觀上行為人能預見其死亡結果之發生而主觀
      上不預見為要件（最高法院90年度台上字第4112號判決可
      資參照）。次按加重結果犯，源自刑事法理論中結果責任
      主義，為矯正純以結果論責任，而不問行為人之主觀意思
      ，常因偶然之事實，使行為人負意外結果之責任，有失情
      理之常，違悖刑事責任之本質，乃在客觀主義規範下，於
      刑法第17條明定以行為人客觀上所能預見之範圍內，始令
      其負加重責任，俾免罰及行為人所不能預見之加重結果，
      以求調和。而論加重結果犯之責任，須先審認該基本構成
      要件之行為，與加重結果之間，有無因果關係存在（構成
      要件該當性問題），而後始能論其對加重結果之發生能否
      預見，以資決定。否則，行為與加重結果間，如無因果關
      係之存在，乃係偶然的加重結果犯，縱對加重結果之發生
      可能預見，仍不能使行為人負加重責任，如無預見可能性
      存在，縱加重結果係由行為人之行為所引發，即加重結果
      之發生與行為人之行為間具有因果關係，亦不能使行為人
      負加重結果部份之責任。預見之有無，應依行為人之主觀
      認定，但預見之能否，則決諸客觀情形，與主觀上有無預
      見之情形不同，亦即係以行為時客觀存在之事實為審查之
      基礎，與加害人本身主觀上有無預見之情形不同。加重結
      果犯對於結果發生之預見可能性，其決定標準，實務採客
      觀說，即依一般人之能力予以論定，如結果發生為客觀上
      可能之事，行為人即應負加重結果犯之罪責，此為立法及
      論理解釋所當然（最高法院97年台上字第3104號判決可資
      參照）。經查：
  １、頭部為人體要害部位，如以酒瓶加以毆打，極易使被害人
      賴博昌受創致頭部鈍器傷、顱骨骨折、腦組織挫傷出血，
      進而引發死亡結果之可能乙節，為一般人在客觀上所能預
      見之情事，且被告張偉存、張志強、陳錦隆於為行為時均
      為成年人，且開庭應答均正常，智力無異於常人，依事發
      當時情形，並無不能預見之事由，是被告張偉存、張志強
      、陳錦隆在客觀上應能預見其等所為傷害行為，可能導致
      被害人賴博昌之死亡，惟主觀上並無使賴博昌發生死亡結
      果之認識或故意。
  ２、被告古銘倫經原審函請行政院衛生署花蓮醫院對其施以精
      神鑑定，鑑定結果認為：被告古銘倫無精神疾病；受智能
      障礙影響，被告古銘倫辨識其行為違法或依其辨識而為行
      為之能力，較一般人之平均程度顯然減退等情，有該院99
      年7月29日花醫管字第0990005556號函所附之精神鑑定報
      告書1份附卷可稽（見原審卷一第244至248頁），然其開
      庭應答均正常，均能針對具體問題回答，且其於原審中供
      稱：「（你應該知道不能拿器物去打人家吧？）（搖頭）
      （搖頭是指何意？）不可以。（頭跟身體是人的身體重要
      部位，如被重擊可能致命，知道嗎？）知道。」等語（見
      原審卷五100年5月5日審判筆錄第63頁），又依事發當時
      情形，並無不能預見之事由，是被告古銘倫在客觀上應能
      預見其所為傷害行為，可能導致被害人賴博昌之死亡，惟
      主觀上並無使賴博昌發生死亡結果之認識或故意。
五、被告4人有共同剝奪潘榮國行動自由之犯行：
  (一)、證人潘榮國於警詢時證稱：「在住處打完之後張偉存其中
      2個朋友就將我強押到慶豐市場，其中1個又再打我，打完
      就坐在慶豐市場沒有說話，當時在市場的桌上還有剩一些
      米酒，其中1個強迫我喝完，之後張偉存及另1個朋友就來
      了，其中1個看守我，張偉存及他另外2個朋友說要去買酒
      ，可是我看到張偉存及他2個朋友是往我們住處走去，10
      分鐘之後他們就下來了，張偉存及他3個朋友在一旁講話
      ，我在他們說話時趁機逃離跑到吉安路3段的超商打119叫
      救護車先送我到醫院就醫…」等語（見警卷第36至37頁）
      ，證人張志強於99年3月9日偵查中證稱：「（為何又回空
      屋？）潘榮國說他的衣服在上面，我們不讓他進去拿，我
      們才又上去，他說衣服在哪裡，我們就去拿。」等語（見
      99年度偵字第1421號卷第15頁），於原審證稱：「（張偉
      存叫你帶潘榮國下去時，只有你帶潘榮國下去嗎？）我們
      5個人一起下去。」等語（見原審卷五100年5月5日審判筆
      錄第19頁）；證人陳錦隆於99年3月9日偵查中供稱：「（
      誰留在慶豐市場看守潘榮國？）我」等語（見99年度偵字
      第1421號卷第15頁），是依證人潘榮國所述其有遭被告4
      人中之2人強押至慶豐市場，且被強迫飲酒，並由被告4人
      中之1人看守，與證人張志強所述其等4人係與潘榮國一齊
      下樓，且其等有阻止潘榮國上樓拿衣服，足認被告4人係
      一齊壓制潘榮國下樓，並有剝奪限制被告行動自由之舉，
      且證人陳錦隆供述其有看守潘榮國乙情，與證人潘榮國所
      述互核相符，足認潘榮國確有受被告4人強押下樓，其後
      被告張偉存、張志強、古銘倫返回上址3樓，而由被告陳
      錦隆看守潘榮國，被告4人有分擔實施限制潘榮國行動自
      由之事實。
  (二)、被告4人就剝奪潘榮國之行動自由有犯意聯絡：
  １、證人張志強於99年3月8日警詢時證稱：「我們打完之後，
      張偉存叫我們帶潘榮國（遭毆打的被害人之一，當時頭部
      受傷）到慶豐市場旁的土地公廟一起喝酒」等語（見警卷
      第24頁），於原審證稱：「（毆打結束後，潘榮國為何會
      出現在慶豐市場？）張偉存叫我們帶潘榮國去石桌那裡躺
      。（張偉存是如何跟你們講？）他說帶下去，去我們的地
      方，去廟的石桌那邊，去我們剛才喝酒的地方。……」等
      語（見原審卷五100年5月5日審判筆錄第9至10頁）。
  ２、證人陳錦隆於99年3月8日警詢時證稱：「我們打完之後，
      張偉存叫我們帶潘榮國到慶豐市場旁的土地公廟一起喝酒
      」等語（見警卷第30頁），足認被告4人係因被告張偉存
      喝令其餘被告3人帶潘榮國下樓而一同為前揭強押潘榮國
      下樓之犯行，是被告4人於為前揭剝奪潘榮國之犯行時，
      有犯意聯絡，並有前揭分擔實施強押潘榮國下樓及限制潘
      榮國人身自由之犯行。
六、證人王瑞泉、張偉存、張志強、陳錦隆於原審下列陳述係迴
    護之詞：
  (一)、證人王瑞泉於原審下列陳述應係迴護被告4人之詞：
  １、就被告4人是否曾有人指使其他人毆打何被害人乙事，證
      人王瑞泉於警詢時證述：「後來有2個人先上來，接著又
      上來2個人，總共有4個人，上來的其中1人就說要找那1個
      那1個」等語（見99年度偵字第1421號卷第88頁），於原
      審證稱：「（後來上樓的兩位被告有跟你對話嗎？或他們
      彼此之間有交談？）好像有。（記得誰跟誰談話嗎？）不
      記得。……（後來上樓的兩位被告有跟你們講話嗎？）沒
      有。（他們彼此之間有交談或討論什麼事情嗎？）好像有
      。（你有聽到他們講什麼嗎？）沒有。」云云（見原審卷
      六100年6月15日審判筆錄第20至21頁）；就被告中何人搶
      奪其所持木棒乙事，證人王瑞泉於警詢時證述：「4個人
      就全部來搶我的木棍」等語（見99年度偵字第1421號卷第
      88頁），於原審證述：「（是張志強1個人先過來搶你的
      棍子嗎？）是，後來張偉存也加入。（張志強、張偉存搶
      的時候張偉存很快就來加入嗎？）是的。…（棍子是被誰
      搶走？）張偉存。（棍子被張偉存搶走之後發生何事？）
      我被他們兩人壓制在地上。」云云（見原審卷六100年6月
      15日審判筆錄第22、24頁）；就被告張偉存是否有毆打賴
      博昌乙事，證人王瑞泉於警詢時證述：「矮矮的那1個就
      拿酒瓶打賴博昌的頭及用腳踢他，張偉存和另外1個在打
      賴博昌，都是用酒及腳打的…我只看到他們拿酒瓶一直打
      他的頭部，至少有2個到3個，都是拿酒瓶打他的頭部，」
      等語（見99年度偵字第1421號卷第88、112頁），於原審
      證稱：「（總共有幾個人去打賴博昌？）1個。（賴博昌
      被打倒在地上之後，還有沒有人繼續去打賴博昌？）沒有
      ，就停下來。」云云（見原審卷六100年6月15日審判筆錄
      第26頁）；就被告4人是否有毆打被害人潘榮國乙事，證
      人王瑞泉於警詢時證述：「還有1個拉著潘榮國，拖到牆
      角去打，並且把潘榮國壓在牆壁上，用酒瓶攻擊潘榮國」
      等語（見99年度偵字第1421號卷第88頁），於原審則證述
      ：「（當時有關另外一個比較瘦小的被告及潘榮國的情形
      如何？）我不太清楚。（潘榮國的部分你不太清楚？）是
      。」云云（見原審卷六100年6月15日審判筆錄第29頁）。
  ２、證人王瑞泉於審判中之證述不合理之處：
    (1)、證人王瑞泉於原審證稱：「（張偉存有打到你嗎？）只
        有腳的部分。（張偉存是怎樣打你？）拿那支木棍。（
        請陳述張偉存打你的情形？）在我躺下的時候。（張偉
        存打你左腳或右腳？）右腳。（右腳的哪個部位？）小
        腿。（打了幾下知道嗎？）一下。」云云（見原審卷六
        100年6月15日審判筆錄第27至28頁），是其於原審明確
        證稱被告張偉存以木棒毆打其右小腿乙下，另證稱：「
        （賴博昌的頭有流血嗎？）沒有辦法注意到，張偉存有
        曾經阻止過。…（張偉存拿木棍打你的腳之後做了什麼
        事？）阻止古銘倫打賴博昌。（張偉存怎麼阻止？）抱
        著他。（用手抱著嗎？）是的。（你有聽到他們中間有
        什麼對話嗎？）沒有。（張偉存打完你就直接去抱他的
        朋友就是古銘倫嗎？）是。」云云（見原審卷六100年6
        月15日審判筆錄第26頁、第32至33頁），是其於原審另
        明確證稱被告張偉存有阻止古銘倫毆打賴博昌云云，惟
        卻又於原審證稱：「（打完之後就換編號2【即被告張
        志強】踢你的頭嗎？）是的。（編號2【即被告張志強
        】踢你很多下嗎？）很多下。（都是朝你的頭踢嗎？）
        還有臉部。（有踢到身體的其他部位嗎？）有的話只有
        肚子。（踢你的強度如何？）我的一邊的頭骨蓋凹一塊
        下去，右臉頰撕裂傷。（踢你幾下有印象嗎？）忘了。
        （有超過10下以上嗎？）沒什麼印象。（沒什麼印象是
        很多下是嗎？）是。…（潘榮國說其中有1個人拿酒瓶
        打你的頭是這樣嗎？）時間太久記不太起來了。（你今
        天有很多地方都記不太起來是嗎？）因為事情真的過太
        久了。」云云（見原審卷六100年6月15日審判筆錄第28
        至29頁、第60至61頁），對於同樣毆打伊之被告張志強
        所踢次數卻係「忘了」、「沒什麼印象」，對於有無人
        以酒瓶毆打其頭部，稱「記不太起來」，故證人王瑞泉
        對於被告張偉存以木棒毆打其之次數為1次及所毆打位
        置為右小腿記憶清晰，也對於被告張偉存有阻止古銘倫
        毆打賴博昌以及係以手抱住古銘倫之方式阻止古銘倫明
        確證述，惟對被告張志強踢其身體之次數卻是忘記，對
        被告張志強踢其身體之次數有無超過10次竟毫無印象，
        對於是否有人以酒瓶毆打其頭部之事亦無印象，對於身
        旁發生之事反較毆打自身之事記憶更為清楚，顯然違反
        常情。
    (2)、證人王瑞泉於原審證稱：「（你說張偉存和另外一個在
        打賴博昌都是用酒瓶和腳打的，這句話正確嗎？）不正
        確，已經1年多我沒有辦法記那麼多。…（筆錄中你有
        提到還有1個拉著潘榮國拖到牆角去打並且把潘榮國壓
        在牆壁上用酒瓶攻擊潘榮國，沒有多久潘榮國就暈了，
        這段話是正確的嗎？）我已經完全不記得了。（但是在
        警察局講的這段話是正確的嗎？）不清楚。…（當時在
        同1次的筆錄時，警察請你詳述是何人毆打賴博昌，你
        的回答是在混亂中我看到4個人都有打他，這句話是正
        確的嗎？【提示並告以要旨】不正確。（在同一次偵查
        中，在第110頁處，檢察官問你確定被告4人均有拿酒瓶
        打你們3人，你的回答是對，我是被他們用腳踹頭，有
        1個壯壯高高不是張偉存的將我壓在地上再用腳踹我左
        側及頭部身體，張偉存也有過來踢我的頭，還有1個矮
        矮的不認識的用腳踢我頭部及踩我頭部，我看到1個矮
        矮就是踢我的那個矮矮的人拿酒瓶打賴的全身跟頭部都
        有，我看是頭部比較嚴重，你當時在檢察官偵查中與你
        剛才所述不同，張偉存有過來踢你的頭這句話正確嗎？
        ）不正確。（你有提到有1個矮矮不認識的人用腳踢你
        的頭部跟踩你，那個就是打賴博昌全身跟頭部的人，那
        個人就是古銘倫，古銘倫也有用腳踩你的頭部跟踢你的
        頭部嗎？）我不清楚。（在檢察官那裡陳述的這一段是
        正確的嗎？）我已經沒有印象。（當時檢察官問你說賴
        是躺著還是站著，你的回答是起先是站著，後來被他們
        4人打到趴下去，賴趴下去後，他們4個就去打潘，他們
        4個也是用酒瓶打潘的頭部，與你剛才所述也不太一致
        ，你之前的陳述是正確的嗎？）不正確。（檢察官是問
        你說被告4人是1個打完再打1個還是4個人對你們3個人
        一打，你的回答是他們4個先將賴打趴在地上後才來打
        我跟潘，這樣的陳述是正確的嗎？）對，但不是4個人
        ，就像我之前陳述的一樣，就1個人拿酒瓶攻擊賴博昌
        而已。（檢察官問你確定被告4人均有拿酒瓶打你們3人
        嗎？你的回答是對，後來檢察官問說現場有無人喊打你
        的回答是現場很混亂，我只看到4個人對我們3人狂打，
        檢察官再問說賴被打什麼部位你回答我只看到他們拿酒
        瓶一直打他的頭部至少有兩個到3個，都是拿酒瓶打他
        的頭部，我當時是被高高壯壯不是張偉存那個人壓在地
        上，另外看到有人踹他的身體，我要去幫我朋友賴的時
        候壓著我的那個人還是把我壓著不讓我過去，並說我過
        去的話就要讓我的朋友賴死，他們4個人把賴打趴在地
        上後就來找潘及我，他們4人一直跑來跑去打我們3個等
        等，與你剛才所述也不相符。你說至少看到兩個到3個
        拿酒瓶打賴博昌的頭部，這部分是正確的嗎？）不正確
        。（你當時被張志強壓制在地上時，看到有人踹賴博昌
        的身體，是這樣嗎？）我沒有印象。」云云（見原審卷
        六100年6月15日審判筆錄第51至54頁），是證人王瑞泉
        對於涉及被告張偉存及另一被告有無以酒瓶和腳打賴博
        昌、被告張偉存等4人有無毆打賴博昌、被告張偉存等4
        人有無拿酒瓶毆打其等被害人3人、被告張偉存有無踢
        其頭部、被告張偉存等4人有無以酒瓶毆打潘榮國頭部
        、被告張偉存等4人是否先後賴博昌、王瑞泉及潘榮國
        等事，證稱警詢及偵查中所述係屬不正確，惟對於被告
        張偉存以外之被告有無將潘榮國拉至牆角並以酒瓶加以
        毆打乙事，證稱已不記得、不清楚警詢所述是否正確，
        對於古銘倫有無以腳踢、踩其頭部，證稱不清楚、無印
        象，對於遭被告張志強壓制時，是否有看見有人踹賴博
        昌乙事，證稱沒有印象，綜上，證人王瑞泉對於警詢及
        偵訊筆錄內容，涉及被告張偉存、被告張偉存等4人之
        內容，均於原審中證稱「不正確」，惟對於不涉及被告
        張偉存之內容，則係證稱「不記得」、「不清楚」、「
        沒有印象」，對於同屬99年3月17日警詢及偵訊之內容
        ，其中部分內容於原審中記憶清楚，明確證稱警詢、偵
        訊所述不正確，對於其餘警、偵訊內容則稱記憶不清、
        沒有印象，是故證人王瑞泉對於犯罪事實之記憶，隨時
        間之流逝，對於同日事件之細節，部分記憶更加清楚、
        篤定，部分則因時間之經過而淡忘，明顯違反人之記憶
        常隨時間之流逝，或與日常事務結合難免逐漸模糊或產
        生干擾，且亦會因個人對事物之理解力、專注力、智識
        程度或年齡大小而有所差別，對於事情之細節更可能會
        因時間之經過而淡忘之常情。
    (3)、證人王瑞泉於原審證稱：「（依據你剛才畫的位置，賴
        博昌就是倒在他最後被警察發現的位置嗎？）是。（賴
        博昌都沒有被移動過嗎？）沒有。（潘榮國的位置是靠
        近側門右邊的牆壁那裡是嗎？）是。（所以是張偉存和
        張志強先跟你搶木棍？）是的。（張偉存在搶木棍時，
        同時間古銘倫在打賴博昌是嗎？）是的。（然後張偉存
        搶到木棍之後，張志強把你壓在地上是嗎？）是。（張
        志強把你壓在地上之後張偉存拿木棍打你的腳是嗎？）
        是的。（打完之後這段期間古銘倫都一直在打賴博昌？
        ）是。（張偉存把木棍丟掉去抱住古銘倫是嗎？）是。
        （是張偉存先抱住古銘倫還是張志強先跟你講你如果去
        幫賴博昌的話下場就跟賴博昌一樣？）張偉存先去抱住
        3號（即被告古銘倫），2號（即被告張志強）才對我說
        的。（說完之後張志強就打你嗎？還是還沒有打你？）
        說完之後就開始往我頭上開始踢。（賴博昌的部分就結
        束了嗎？就打完了嗎？）是。」云云（見原審卷六100
        年6月15日審判筆錄第38至39、43頁），是依其所述，
        被告張偉存及張志強搶奪其所持木棒時，同時間古銘倫
        在毆打被害人賴博昌，被告張偉存於搶奪木棒後，被告
        張志強將其壓制在地後，張偉存以所奪得之木棒打其腳
        ，隨後張偉存將木棒丟掉後去抱住阻止古銘倫毆打賴博
        昌，之後被告張志強對其稱若幫賴博昌的話下場就跟賴
        博昌一樣，爾後才開始往其頭上踢，惟其於原審中證稱
        ：「（你的位置是在有一個拖痕的地方是嗎？）是。（
        那個拖痕是你被人家拖行的痕跡嗎？）對。（你被誰拖
        ？）2號（即被告張志強）。（為什麼編號2【即被告張
        志強】要拖你？拖去哪裡？）拖到廳內去。（從哪裡拖
        到廳內去？）外面。（從外面拖進來是嗎？）是。（所
        以本來你是在前門那個地方嗎？）是。（你是被打完才
        拖的嗎？）被搶的時後拖進去的。（被搶木棍的時候拖
        進去的是嗎？）是的。（所以沾有血漬的布鞋是你的鞋
        子？）是。（所以拖行的時候布鞋掉了？）沒錯。（所
        以是搶完之後編號2【即被告張志強】把你拖到廳內去
        ？）對。（你被拖進去時還沒打嗎？）還沒有。（還沒
        打為何有拖行的血痕？）血痕？（思考許久未答）」云
        云（見原審卷六100年6月15日審判筆錄第43至45頁），
        依其所述，現場遭拖行之痕跡係其遭拖行之痕跡，其遭
        拖行時係於被搶完木棒後被毆打前，此時其尚未遭毆打
        ，然依現場照片顯示（見警卷第119頁上方照片、第120
        頁上下方照片，勘查照片卷第53至59張、第77張、第
        115至119張、第123張、第140張、第174張、第177張照
        片），該處血跡拖痕明顯可見，倘非流血達一定血量，
        當無可能有此血跡拖痕，故證人王瑞泉於原審證稱其係
        於尚未毆打時遭拖行，與客觀證據呈現情形不符。
    (4)、證人王瑞泉於原審中證稱：「（可否詳述搶棍子的過程
        ？）我當時是要把棍子丟掉，從3樓丟到2樓去，但時間
        上來不及，2號就直接過來跟我搶棍子，然後張偉存就
        過來幫忙。（張志強是怎麼跟你搶棍子？張偉存是怎麼
        幫忙？）就像平常在搶東西那樣。（張志強是抓住你的
        木棍是嗎？）是。（張偉存幫忙的動作如何？）將我推
        開。（推你身體何部位？）手部。（編號2【即被告張
        志強】過來搶你及編號3【即被告古銘倫】、4【即被告
        陳錦隆】各自去賴博昌、潘榮國那邊之前有無聽到有人
        喊打？）沒有。（就直接過來搶是嗎？）對。（是編號
        2【即被告張志強】先去搶你還是編號3【即被告古銘倫
        】、4【即被告陳錦隆】先到賴博昌、潘榮國那邊？）
        我只知道行搶的過程而已。（你只專注有人過來搶你的
        棍子是嗎？）是。（請繼續往下說明當時情形？）棍子
        被搶走之後。（棍子是被誰搶走？）張偉存。（棍子被
        張偉存搶走之後發生何事？）我被他們兩人壓制在地上
        。（搶完棍子之後是有人把你推倒或壓倒？還是你就跌
        倒？情形如何？）壓倒。（是否記得是誰壓你？）2號
        【即被告張志強】。（張偉存搶棍子2號【即被告張志
        強】壓倒你，你就倒在門口那裡嗎？）沒有，我就倒在
        大廳裡。（2號【即被告張志強】是全身都把你壓在地
        上嗎？還是用手？）用手。（有勒住你嗎？還是只是壓
        住你？）（思考許久）他們把我壓在地上之後，我就看
        到賴博昌就倒在地上，我想過去幫賴博昌，但是有人跟
        我說如果我幫賴博昌就會跟他一樣。（是哪位跟你說如
        果你起來幫賴博昌就會跟他一樣？）2號（即被告張志
        強）。…（編號2把你壓在地上說如果幫賴博昌的話下
        場跟賴博昌一樣，之後你有被打或其他的情形嗎？）有
        ，我被2號用腳踹頭。…（你說你被2號【即被告張志強
        】一直用腳踢你的頭是嗎？）是的。（張偉存有加入踢
        你的頭嗎？）沒有，賴博昌倒地之後張偉存就帶另外兩
        個人下樓，只剩我跟2號【即被告張志強】。（賴博昌
        在很快的時間就被打完了嗎？）是。（張偉存有打到你
        嗎？）只有腳的部分。（張偉存是怎樣打你？）拿那支
        木棍。（請陳述張偉存打你的情形？）在我躺下的時候
        。（張偉存打你左腳或右腳？）右腳。（右腳的哪個部
        位？）小腿。（打了幾下知道嗎？）一下。（打完之後
        就換編號2【即被告張志強】踢你的頭嗎？）是的。（
        編號2【即被告張志強】踢你很多下嗎？）很多下。（
        都是朝你的頭踢嗎？）還有臉部。（有踢到身體的其他
        部位嗎？）有的話只有肚子。（踢你的強度如何？）我
        的一邊的頭骨蓋凹一塊下去，右臉頰撕裂傷。…（編號
        2【即被告張志強】有沒有離開你去找潘榮國？）沒有
        。（編號2【即被告張志強】一直在你身邊嗎？）是的
        。（編號2【即被告張志強】一直壓制你然後踢你的頭
        是這樣嗎？）是的。（潘榮國是倒在你床舖的哪裡？）
        下方。（潘榮國也是倒著的狀態嗎？）坐著的狀態。（
        你看到潘榮國坐在那個地方時，編號2【即被告張志強
        】及張偉存都在你的旁邊是嗎？）沒有。（編號2【即
        被告張志強】還在你的旁邊是嗎？）是。（張偉存不在
        了？）張偉存跟3號【即被告古銘倫】、4號【即被告陳
        錦隆】已經下去了。（你看到潘榮國時他們都已經下去
        了是嗎？）只剩2號【即被告張志強】在我身邊而已。
        」云云（見原審卷六100年6月15日審判筆錄第22至28頁
        、第31至32頁），依其所述情節，其係遭被告張志強壓
        制及毆打頭部、臉部及腹部，被告張偉存僅以木棒毆打
        其小腿1下，被告古銘倫及陳錦隆則未毆打伊，惟查，
        自扣案之被告陳錦隆案發所穿牛仔長褲、被告張志強案
        發所穿西裝長褲、被告古銘倫案發所穿休閒長褲、被告
        張偉存案發所穿短袖上衣各1件、圓形木棍上1枝採集之
        血跡，經送內政部警政署刑事警察局鑑定結果，編號9
        衣物標示00000000處血跡（採自涉嫌人陳錦隆牛仔長褲
        ）、編號12衣物標示00000000處血跡（採自涉嫌人張志
        強西裝長褲）、編號15衣物標示00000000處血跡（採自
        涉嫌人古銘倫休閒長褲）、編號18衣物標示00000000處
        血跡（採自涉嫌人張偉存短袖上衣）、編號21棍棒（採
        自圓形木棍上）檢出同一男性DNA-STR型別，與被害人
        王瑞泉DNA型別相符，該15組型別在台灣地區中國人分
        布機率預估為2.05x10-17，有該局99年4月13日刑醫字
        第0990036765號鑑定書1份附卷可佐（見99年度偵字第
        1421號卷第162至164頁），由前開鑑定書可知，被告4
        人所穿褲子上均有被害人王瑞泉之血跡，若依證人王瑞
        泉前揭原審中之證述僅有被告張志強毆打伊，被告張偉
        存僅以木棒毆打其小腿1下，被告古銘倫及陳錦隆則未
        毆打伊，則何以被告張偉存、古銘倫、陳錦隆當日所穿
        褲子上所採集之血跡與被害人王瑞泉DNA型別相符，是
        證人王瑞泉於原審中之前揭證述，與客觀證據呈現情形
        不符。
  ３、綜上，證人王瑞泉於原審中之前開證述有前揭不合理之處
      ，顯係迴護被告等人之詞，不足採信。
  (二)、證人張志強於原審中之下列陳述係迴護其餘被告3人之詞
      ：
  １、證人張志強就被告陳錦隆有無毆打賴博昌、潘榮國乙事，
      證人張志強於警詢時證述：「陳錦隆…就一直打賴博昌」
      、「我有當場目擊…陳錦隆毆打被害人賴博昌、王瑞泉、
      潘榮國。」等語（見警卷第25頁），於原審具結證稱：「
      （有沒有看到陳錦隆拿酒瓶毆打賴博昌？）沒有。（陳錦
      隆有無拿酒瓶毆打王瑞泉、潘榮國？）他只有打王瑞泉，
      用腳打。」云云；就被告古銘倫毆打賴博昌之過程，證人
      張志強於警詢時證述：「…古銘倫就一直打賴博昌、王瑞
      泉2名男子，並且我有聽到砸酒瓶聲音，打多久我不清楚
      。」、「我有當場目擊古銘倫及陳錦隆毆打被害人賴博昌
      、王瑞泉、潘榮國。」等語（見警卷第21至26頁），於原
      審證稱：「（賴博昌躺著時，是否曾遭受古銘倫用酒瓶毆
      打？）這點我不清楚。」云云（見原審卷五100年5月5日
      審判筆錄第25頁）；就毆打王瑞泉乙事，於警詢時證述：
      「當時3樓有3個人（1人在睡覺、另2人在旁邊），其中有
      1人手持棍子，我就問他你拿棍子做什麼，他說沒有，後
      來我就聽到有人動手，砸酒瓶聲音，我是踢其中1人，另
      外陳錦隆、古銘倫就一直打賴博昌、王瑞泉2名男子，並
      且我有聽到砸酒瓶聲音，打多久我不清楚。我只有動腳踢
      王瑞泉，踢幾下我忘記了，並且動手打潘榮國。」等語（
      見警卷第23頁），於原審證稱：「（你們4人都到3樓平台
      時，你走到拿木頭的人前面嗎？）對……（所以你後面有
      人衝過去跟右邊的人打起來嗎？）對。（是張偉存衝過去
      嗎？）沒有印象。（是古銘倫衝過去嗎？）沒有印象。（
      當時拿木棍的人看到你們出現時，他做何反應？或你們有
      作任何對談嗎？）這一部分我沒有印象。（當場你們這方
      與對方的人有無任何交談？）第2次上去就沒有。（既然
      張偉存只是說要上去看看，你們上去時對方也沒做任何其
      他動作，也沒有任何交談，為何右邊就開始打起來？）這
      地方真的沒有印象。（有沒有人喊打這件事你有無印象？
      ）沒有印象。（所以也有可能是有人喊打是嗎？）不曉得
      。（有沒有可能是有人喊打才發生衝突？）（未答）……
      （可否描述你們3人如何打拿木棒的人？經過？）張偉存
      去搶木棒，我沒看到他怎麼搶。（你沒看到他怎麼搶，你
      又知道他搶了木棒？）張偉存衝過去，之後我就不清楚了
      。……（王瑞泉即持木棍的人，他倒地後再地面何處？）
      我不清楚。（王瑞泉還有繼續拿木棒嗎？）沒有。（張偉
      存有無拿木棒打王瑞泉？）沒有。（你們踢王瑞泉踢了多
      久？）時間不清楚。（大概踢了幾下？）踢了7、8下，我
      知道我踢了7、8下，其他人我不知道。」云云（見原審卷
      五100年5月5日審判筆錄第35至40頁）；就毆打賴博昌、
      潘榮國之過程，於警詢時證述：「我有動手毆打王瑞泉及
      潘榮國2人」、「陳錦隆、古銘倫就一直打賴博昌、王瑞
      泉2名男子，並且我有聽到砸酒瓶聲音，打多久我不清楚
      。我只有動腳踢王瑞泉，踢幾下我忘記了，並且動手打潘
      榮國」、「我有當場目擊古銘倫及陳錦隆毆打被害人賴博
      昌、王瑞泉、潘榮國。」等語（見警卷第22至23、25頁）
      ，於原審證稱：「……（賴博昌站著時，他旁邊有誰？）
      我們這裡有個比較矮的人。（是古銘倫或陳錦隆？）應該
      是古銘倫。（所以是古銘倫把賴博昌從站著打到坐著？）
      應該是。（賴博昌坐著後，古銘倫是否繼續打？）坐著我
      沒有看到。（陳錦隆在做何事？）我不曉得陳錦隆在做什
      麼。（張偉存在做何事？）在攔拿丟酒瓶的人。（潘榮國
      在做何事？）他好像站在旁邊。（潘榮國有無還手？）沒
      有。（王瑞泉在做何事？）他趴在地上，沒有人再繼續打
      他。（如你上所述，合理嗎？）（嘆氣未答）……（後來
      賴博昌一直保持坐著的狀態嗎？）後來我沒有注意到他了
      。（那你在注意什麼？）我就沒有注意什麼。（那你在注
      意誰？）我不清楚。」云云（見原審卷五100年5月5日審
      判筆錄第43至46頁）；就被告古銘倫、陳錦隆毆打之對象
      ，於警詢時證述被告古銘倫、陳錦隆有毆打賴博昌、王瑞
      泉、潘榮國3人，於原審證述：「（古銘倫打了誰？）賴
      博昌，其他沒有印象。（陳錦隆打了誰？）王瑞泉，其他
      沒有了。」云云（見原審卷五100年5月5日審判筆錄第43
      至46頁）。
  ２、證人張志強於原審之證述與證人張偉存、陳錦隆於原審中
      之證述矛盾之處：
      證人張偉存於原審證稱：伊不知道張志強是否有跟伊併排
      上去，1樓到2樓因為沒有燈，伊係1人先走，後來伊有點
      打火機照明，並且叫他們走在我前面。走樓梯的時候，伊
      手上是用打火機做為照明的來源。2樓到3樓上去的時候，
      伊跟在後面，是張志強、古銘倫、陳錦隆他們3個在前面
      云云（見原審卷四100年4月15日審判筆錄第10、17至18、
      30頁）；證人張志強於原審證稱：伊走在最前面，伊看不
      到跟在伊後面的人是誰。伊後面沒有人拿燈，伊在黑暗中
      憑感覺走樓梯。伊先上去3樓看的，看到有人拿木棒，伊
      就問他你要幹嗎？他說沒有，伊就下去2樓，跟張偉存說
      上面有人拿木棒。伊等上去時沒有人用打火機，都沒有人
      點打火機照明。伊上3樓時，只有伊1人，伊先上去，其他
      的人在2樓，伊跟張偉存說3樓有人拿棍子，張偉存沒有說
      話，就直接上去了。這次我記得應該是我走在最前面，後
      面是張偉存，在後面就不知道了云云（見原審卷五100年5
      月5日審判筆錄第13至14、15、29至31、34至35頁）；證
      人古銘倫於原審證述：沒有無帶任何照明工具過去，比如
      說手電筒、打火機、蠟燭之類，我們是摸黑上3樓的。我
      不知道我走在第幾個等語（見原審卷五100年5月5日審判
      筆錄第66頁）；證人陳錦隆於原審證稱：上樓梯的時候，
      伊是走在最後一個位置。當時有帶打火機，伊有點打火機
      。伊不知道他們有無點打火機，後來伊等4人係一起上到3
      樓，並無何人先上去云云（見原審卷五100年5月5日審判
      筆錄第102至103頁）。就上3樓時被告4人是否有使用打火
      機作為照明工具一節，證人張偉存於原審證稱係伊點打火
      機云云，證人張志強、古銘倫於原審證稱：無人使用打火
      機照明云云，證人陳錦隆於原審證稱係伊點打火機云云，
      其等於原審之證述矛盾不一；就上3樓時被告4人之先後順
      序等情，證人張偉存於原審證稱伊係跟在其他被告3人之
      後上3樓云云，證人陳錦隆於原審證稱伊係最後上3樓之人
      云云，證人張志強於原審證稱伊係第1個上3樓之人、張偉
      存係第2個上3樓之人云云，於原審之證述矛盾不一；再就
      被告張志強是否獨自1人先上3樓後，又折返2樓告知被告
      張偉存等人3樓有人手持木棒乙事，證人張志強於原審證
      稱伊先上3樓，其他人在2樓，伊上3樓見有人拿木棒後，
      問持木棒之人要做什麼，該人答稱沒有，伊就折返2樓告
      知張偉存該事，其後渠等就上3樓云云，與證人張偉存、
      古銘倫、陳錦隆於原審證稱其等係直接上3樓等語，其等
      於原審之證述矛盾不一。
  ３、證人張志強於原審之證詞不合理之處：
    (1)、證人張志強陳稱未見右手邊打鬥情形係因遭左手邊圍牆
        遮蔽視線，違背論理法則：
        經查，證人張志強於原審證稱：「（這次你走到他前面
        想要幹嗎？）沒有幹嗎，我還沒有跟他講到一句話，我
        右手邊就打起來了，不知道誰先動手打起來。（右手邊
        是誰跟誰打起來了？）我沒有看到人。因為有一堵牆擋
        住了。（是什麼樣的牆【提示現場照片並令其辨認】？
        ）（指出門左邊的牆）（為何拿木棍的人站中間，右邊
        的人打起來了，你指出來的圖是在左邊的牆？）（未答
        ）」云云（見原審卷五100年5月5日審判筆錄第35至36
        頁），是證人即共同被告張志強於原審中證稱其右手邊
        之人動手打起來，惟其未見動手毆打之人為何人之原因
        ，係因其視線遭到左手邊圍牆遮蔽視線所造成，是證人
        張志強陳稱右手邊視線係遭左手邊圍牆遮蔽，所述視線
        遭遮蔽之原因違背論理法則。
    (2)、證人張志強於原審中證稱其於被告張偉存與王瑞泉爭搶
        木棒及其他被告打鬥過程中，站立於手持木棒之王瑞泉
        面前發呆，違反社會常情：
        經查，證人張志強於原審中證稱：「（你看到右邊的人
        打起來後，你做了什麼事情？）當時是先暫時發呆。因
        為我喝醉了。（所以你就站在拿木棍的人前面發呆？）
        （未答）（發呆當中看到何事？）看到張偉存去搶木棒
        。我發呆一下子之後，我就去打拿木棒的人。」云云（
        見原審卷五100年5月5日審判筆錄第37頁），依證人張
        志強所述，其右手邊之人已打起來，其竟然站在手持木
        棒之王瑞泉面前發呆，且發呆過程中被告張偉存與持木
        棒之王瑞泉爭搶木棒，證人張志強於原審中所述已違反
        社會常情。
    (3)、證人張志強於原審中證稱僅有壓制潘榮國20秒，且潘榮
        國未反抗亦未逃走，亦違反社會常情，且與客觀事證相
        左：
        證人張志強於原審中證稱：「（後來你又跑去打潘榮國
        是嗎？）我把他壓在牆壁上。……（看到潘榮國沒人在
        打他，你就過去把他壓在牆上嗎？）對。（把潘榮國壓
        在牆上時，你繼續打他嗎？）沒有。……（潘榮國部分
        後來有誰加入跟你一起壓制潘榮國在牆上？）我1個人
        。（你壓潘榮國在牆上壓了多久？）20秒鐘。（20秒鐘
        後發生什麼事？）沒有印象。（壓制潘榮國期間，潘榮
        國有反抗嗎？）沒有。（你壓制完後，潘榮國有反抗嗎
        ？）沒有。（潘榮國有逃走嗎？）也沒有逃走。（那你
        們在幹嗎？）（未答）（接著發生何事？）（未答）」
        云云（見原審卷五100年5月5日審判筆錄第41至43頁）
        ，是依證人張志強所述，其僅壓制潘榮國20秒，潘榮國
        無反抗亦無逃跑，而依前所述，在其壓制潘榮國前，其
        與被告張偉存、陳錦隆在搶奪王瑞泉之木棒，並以腳踢
        王瑞泉之頭及背部，王瑞泉復已倒地，於此情形下，潘
        榮國竟然未反抗亦未逃跑，顯與常情相悖，且潘榮國係
        受右肩部鈣化肌腱炎及頭部撕裂傷之傷害，且依現場照
        片所示，潘榮國遭被告張志強壓制之牆面上的相對位置
        ，有2片大量血跡且旁邊牆面上有血跡噴濺痕，客觀事
        證與證人張志強供稱僅有壓制潘榮國乙節不相吻合。
  ４、綜上，證人張志強於原審之證述與證人張偉存、陳錦隆於
      原審之證述有前揭矛盾之處，且有前揭不合理之處，顯係
      迴護其餘被告3人之詞，不足採信。
  (三)、證人陳錦隆於原審之下列陳述係迴護其餘被告3人之詞：
  １、就被告張偉存有無於前往上址3樓前表示等一下喊打時看
      到人就打乙事，證人陳錦隆於警詢時證稱：「……席間張
      偉存跟我們說要打他的朋友，然後就由張偉存步行帶我們
      至花蓮縣吉安鄉○○路○段486號空屋，向我們表示等一下
      喊打的時候，看到人就打……」等語（見警卷第29頁），
      於原審證稱：「（在那裡喝酒後，你們就進到空屋？）是
      。……（喝完酒後，是誰說要到空屋的？）張偉存。（張
      偉存有無說到空屋做什麼？）去找他朋友喝酒。……（你
      剛剛有回答說在慶豐市場那邊喝完酒後，張偉存說要去找
      朋友，是否如此？）是。……（你剛剛有看到吉安分局的
      筆錄，你在吉安分局時有提到說張偉存跟我們說要打他的
      朋友，還說等一下喊打時，就上去打，是否如此？）是。
      （你當時聽到張偉存這樣講時，你有無問他為什麼？）忘
      記了。（你當時的想法？）當時是要找他們喝酒。……（
      在這個時候，張偉存還是說要去找他朋友喝酒？）是。」
      云云（見原審卷五100年5月5日審判筆錄第83至84、89、
      99至100頁）；就潘榮國係被告張偉存指使渠等帶潘榮國
      下樓乙事，證人陳錦隆於警詢時證稱：「（你們毆打對方
      3人之後現場如何處置？）我們打完之後，張偉存叫我們
      帶潘榮國到慶豐市場旁的土地公廟一起喝酒。」等語（見
      警卷第30頁），於原審證稱：「（據張志強證稱是張偉存
      叫你們帶潘榮國下去，是否如此？）是潘榮國自己下去。
      （潘榮國表示是你跟另外1個人把他押下去的，是否如此
      ？）不是。……（後來誰叫潘榮國跟你們一起離開？）他
      主動跟我們一起走。（看到兩個室友倒在地上，潘榮國主
      動跟你們走，是何意思？）是。（主動跟你們走，後來還
      跟你們喝酒？）是。…」云云（見原審卷五100年5月5日
      審判筆錄第95、113頁）。
  ２、證人陳錦隆於原審之證述與證人張偉存、陳錦隆、古銘倫
      於原審之證述矛盾之處：
    (1)、證人張偉存於原審證稱：伊不知道張志強是否有跟伊併
        排上去，1樓到2樓因為沒有燈，伊係1人先走，後來伊
        有點打火機照明，並且叫他們走在我前面。走樓梯的時
        候，伊手上是用打火機做為照明的來源。2樓到3樓上去
        的時候，伊跟在後面，是張志強、古銘倫、陳錦隆他們
        3個在前面云云（見原審卷四100年4月15日審判筆錄第1
        0、17至18、30頁）；證人張志強於原審證稱：伊走在
        最前面，伊看不到跟在伊後面的人是誰。伊後面沒有人
        拿燈，伊在黑暗中憑感覺走樓梯。伊先上去3樓看的，
        看到有人拿木棒，伊就問他你要幹嗎，他說沒有，伊就
        下去2樓，跟張偉存說上面有人拿木棒。伊等上去時沒
        有人用打火機，都沒有人點打火機照明。伊上3樓時，
        只有伊1人，伊先上去，其他的人在2樓，伊跟張偉存說
        3樓有人拿棍子，張偉存沒有說話，就直接上去了。這
        次我記得應該是我走在最前面，後面是張偉存，在後面
        就不知道了云云（見原審卷五100年5月5日審判筆錄第1
        3至15、30至31頁）；證人古銘倫於原審中證述：沒有
        無帶任何照明工具過去，比如說手電筒、打火機、蠟燭
        之類，我們是摸黑上3樓的。我不知道我走在第幾個（
        見原審卷五100年5月5日審判筆錄第66頁）；證人陳錦
        隆於原審證稱：上樓梯的時候，伊是走在最後1個位置
        。當時有帶打火機，伊有點打火機。伊不知道他們有無
        點打火機，後來伊等4人係一起上到3樓，並無何人先上
        去云云（見原審卷五100年5月5日審判筆錄第102至103
        頁）。就上3樓時被告4人是否有使用打火機作為照明工
        具乙節，證人張偉存於原審證稱係伊點打火機，證人張
        志強、古銘倫於原審證稱無人使用打火機照明，證人陳
        錦隆於原審證稱係伊點打火機，其等於原審中之證述矛
        盾不一；就上3樓時被告4人之先後順序等情，證人張偉
        存於原審證稱伊係跟在其他被告3人之後上3樓云云，證
        人陳錦隆於原審證稱伊係最後上3樓之人云云，證人張
        志強於原審證稱伊係第1個上3樓之人、張偉存係第2個
        上3 樓之人云云，於原審之證述矛盾不一；就被告張志
        強是否獨自1人先上3樓後，又折返2樓告知被告張偉存
        等人3樓有人手持木棒乙情，證人張志強於原審證稱伊
        先上3樓，其他人在2樓，伊上3樓見有人拿木棒後，問
        持木棒之人要做什麼，該人答稱沒有，伊就折返2樓告
        知張偉存該事，其後渠等就上3樓云云，與證人張偉存
        、古銘倫、陳錦隆於原審證稱其等係直接上3樓等語，
        其等於原審之證述矛盾不一。
    (2)、就古銘倫是否持酒瓶毆打被害人賴博昌乙事，證人陳錦
        隆於原審證稱：「（後來古銘倫是否有拿酒瓶打賴博昌
        ？）應該是用丟的。……我看到古銘倫去丟」云云（見
        原審卷五100年5月5日審判筆錄第110頁），與被告古銘
        倫於原審中自陳：「（所以你不只丟酒瓶在地上而已，
        你有拿酒瓶朝某些人身上揮，是否如此？）有。（包括
        賴博昌、潘榮國嗎？）有。」等語（見原審卷五100年5
        月5日審判筆錄第80頁），是證人陳錦隆於原審之證述
        與被告古銘倫自陳情節相互矛盾。
    (3)、就被告張偉存有無持木棒毆打王瑞泉乙事，證人陳錦隆
        於原審證稱：「（張偉存有用木棒打王瑞泉嗎？）沒有
        。（張偉存自己承認他有用木棒打王瑞泉，你在旁邊看
        到的人，卻說沒有打？）我沒有注意到。」云云（見原
        審卷五100年5月5日審判筆錄第106頁），與被告張偉存
        於原審供稱：「木棒就被我搶過來，我就打王瑞泉的腳
        ，但是打哪一隻腳我忘記了，但我記得是打小腿，但打
        幾下我忘記了。」云云（見原審卷四100年4月15日審判
        筆錄第35頁），是證人陳錦隆原審證稱被告張偉存未以
        木棒毆打王瑞泉，與被告張偉存自陳之情節相互矛盾。
  ３、證人陳錦隆於原審證述不合理之處：
    (1)、證人陳錦隆於原審中證稱：「（你把他酒瓶搶下來時，
        他是打第幾個了？）他在打潘榮國時。……（打完之後
        ，為何後來潘榮國會到慶豐市場和你們喝酒？）我們走
        之後，他就跟我們去。（潘榮國是主動跟你們去嗎？）
        是。（他被打得那麼厲害，還會和你們去喝酒？）不知
        道。（後來酒是誰去買的？）我們下去時，還有剩下，
        喝完我陪潘榮國再去買的。（是誰叫你去買的？）張偉
        存。（買了酒是誰付的錢？）潘榮國。……（是誰打潘
        榮國？）張志強有壓著潘榮國在牆壁旁邊，我不知道張
        志強有沒有打。……是潘榮國自己下去。（潘榮國表示
        是你跟另外一個人把他壓下去的，是否如此？）不是。
        ……（後來潘榮國是誰打的？）張志強把潘榮國壓在牆
        上，我不知道張志強有無動手打。（在張志強把潘榮國
        壓在牆上之前，你們4人有無先動手打過潘榮國？）沒
        有。……（後來，潘榮國有進去再被打嗎？）張志強叫
        潘榮國到我旁邊，之後就沒有人打潘榮國。（當時潘榮
        國是否滿臉都是血？）沒有注意到。」云云（見原審卷
        五100年5月5日審判筆錄第86至89、95、108至109頁）
        ，是依證人陳錦隆於原審之證述，潘榮國於遭被告張志
        強壓制於牆上前，被告4人均未動手毆打過潘榮國，被
        告張志強叫潘榮國到其身旁時，就無人再毆打潘榮國，
        而其未注意到潘榮國臉上是否流血云云，惟查，潘榮國
        係受右肩部鈣化肌腱炎及頭部撕裂傷之傷害，且依現場
        照片所示，潘榮國遭被告張志強壓制之牆面上的相對位
        置，有2片大量血跡且旁邊牆面上有血跡噴濺痕，客觀
        事證與證人陳錦隆所述情節不相吻合，且潘榮國受有前
        揭傷害，竟仍自願與渠等4人下樓並買酒請渠等4人飲用
        ，所述與常情相違。
  ４、綜上，證人陳錦隆於原審之證述與證人張偉存、張志強、
      古銘倫於原審之證述有前揭矛盾之處，且有前揭不合理之
      處，顯係迴護其餘被告3人之詞，不足採信。
  (四)、對於毆打賴博昌之人有何人：
  １、被告張志強於99年3月8日警詢時供稱：「陳錦隆、古銘倫
      就一直打賴博昌、王瑞泉2名男子，並且我有聽到砸酒瓶
      聲音，打多久我不清楚。我只有動腳踢王瑞泉，踢幾下我
      忘記了，並且動手打潘榮國。我印象中沒有打到賴博昌。
      」云云（見警卷第23頁），於99年3月9日偵查中供稱：伊
      有踢賴博昌一腳，但不知道踢到哪裡云云（見99年度偵字
      第1421號卷第14頁），於99年4月12日偵查中供稱：「我
      跟張偉存沒有打潘榮國、賴博昌，是另外兩個人在打……
      賴博昌的頭會破掉，是因為有兩個人拿酒瓶，是古銘倫、
      陳錦隆，當時我站在中間看。張偉存站在我右邊說不要拿
      東西打。」云云（見99年度偵字第1421號卷第158頁）。
      被告陳錦隆於99年3月9日花蓮地院羈押訊問時供稱：「我
      打了王瑞泉，賴博昌、潘榮國我都沒有打」云云（見99年
      度聲羈字第22號卷第24頁），於99年3月9日偵查中供稱：
      「拿酒瓶只有1個古銘倫，他有一直拿不同的酒瓶，破了
      就再拿。張偉存、張志強沒有拿東西。……（你有無拿酒
      瓶打賴、王、潘頭部或全身？）沒有。（你有無空手打賴
      博昌、王瑞泉、潘榮國頭部或全身？）我只用拳頭打1個
      位置在中間的。……我只有打中間的人頭部，用空手打。
      我沒有打右邊、左邊的人。」云云（見99年度偵字第1421
      號卷第11、14頁），於99年4月8日偵查中供述：「（現場
      誰拿酒瓶打對方3人？）古銘倫，只有他拿酒瓶，我沒有
      拿。……（受傷最重倒在地上後，你們是否有再去打另外
      兩人？）我沒有打，是張偉存、張志強、古銘倫。……（
      賴博昌、潘榮國頭部也被你們打的很重？）我只知道阿泉
      被打的很重，另外兩個我沒有打，所以我不知道。（另外
      兩個是誰打的？）古銘倫、張偉存、張志強。……（張志
      強如何打賴博昌？）踢。……（張偉存如何打潘榮國、賴
      博昌、王瑞泉？部位？）用拳頭打他們3人的頭。」云云
      （見99年度偵字第1421號卷第149至150頁）。被告古銘倫
      於99年3月8日警詢時供稱：「當時3樓有3個人，其中有1
      人手持棍子，張偉存直接後以手毆打持棍男子，然後張偉
      存叫我們（我及陳錦隆、張志強）毆打另外2名男子，然
      後我們4個就一起毆打3樓的3名男子，打多久我不清楚…
      …我有當場目擊張偉存、張志強及陳錦隆等3人毆打被害
      人賴博昌、王瑞泉、潘榮國。」等語（見警卷第17、19頁
      ），於99年3月25日偵查中供稱：「（你們4人有無對被害
      人3人拳打腳踢，以拳頭毆打他們的頭部、身體，並用腳
      踢他們的頭部及身體？）有。我們4個人都有。」等語（
      見99年度偵字第1421號卷第135頁）。
  ２、故就被告張偉存有無毆打被害人賴博昌乙事，被告張志強
      於99年4月12日偵查中供稱被告張偉存並未毆打賴博昌云
      云，與被告陳錦隆於99年4月8日偵查中供稱賴博昌、潘榮
      國係被告張偉存、張志強、古銘倫所打相矛盾，亦與被告
      古銘倫於99年3月8日警詢時及99年3月25日偵查中證稱被
      告張偉存與其餘被告3人均有毆打賴博昌相矛盾。就被告
      陳錦隆有無毆打賴博昌乙事，被告陳錦隆於99年3月9日花
      蓮地院羈押訊問時供稱伊未打賴博昌，與被告99年3月8日
      警詢時及99年4月12日偵查中供稱被告陳錦隆與古銘倫有
      毆打賴博昌相矛盾，亦與被告古銘倫於99年3月8日警詢時
      及99年3月25日偵查中證稱被告陳錦隆與其餘被告3人均有
      毆打賴博昌相矛盾。且對於被告陳錦隆有無持酒瓶毆打賴
      博昌乙事，被告陳錦隆於99年3月9日偵查中供稱僅有徒手
      毆打王瑞泉，與被告張志強於99年4月12日偵查中供稱被
      告陳錦隆有持酒瓶毆打賴博昌相矛盾。是被告張志強辯稱
      未毆打賴博昌云云，被告陳錦隆辯稱未毆打賴博昌云云，
      顯係臨訟卸責之詞，不足採信。被告張志強99年4月12日
      偵查中證稱被告張偉存未毆打賴博昌云云，顯係迴護被告
      張偉存之詞，不足採信。
  (五)、對於毆打潘榮國之人：
  １、被告張志強於99年3月8日警詢時供稱：「我有動手毆打王
      瑞泉及潘榮國2人。……另外陳錦隆、古銘倫就一直打賴
      博昌、王瑞泉2名男子，並且我有聽到砸酒瓶聲音，打多
      久我不清楚。我只有動腳踢王瑞泉，踢幾下我忘記了，並
      且動手打潘榮國。我印象中沒有打到賴博昌。……我有當
      場目擊古銘倫及陳錦隆毆打被害人賴博昌、王瑞泉、潘榮
      國。」云云（見警卷第22至23、25頁），於99年3月9日偵
      查中供稱：「潘榮國的部分（我）有打，但不知道打哪裡
      。」云云（見99年度偵字第1421號卷第14頁）。被告陳錦
      隆於99年3月9日花蓮地院羈押訊問時供稱：伊有打王瑞泉
      ，未打賴博昌、潘榮國云云（見99年度聲羈字第22號卷第
      24頁），於99年4月8日偵查中供稱：「（受傷最重倒在地
      上後，你們是否有再去打另外兩人？）我沒有打，是張偉
      存、張志強、古銘倫。……（賴博昌、潘榮國頭部也被你
      們打的很重？）我只知道阿泉被打的很重，另外兩個我沒
      有打，所以我不知道。（另外兩個是誰打的？）古銘倫、
      張偉存、張志強。」云云（見99年度偵字第1421號卷第14
      9至150頁）。被告古銘倫於99年3月8日警詢時供稱：「當
      時3樓有3個人，其中有1人手持棍子，張偉存直接後以手
      毆打持棍男子，然後張偉存叫我們（我及陳錦隆、張志強
      ）毆打另外2名男子，然後我們4個就一起毆打3樓的3名男
      子，打多久我不清楚……我有當場目擊張偉存、張志強及
      陳錦隆等3人毆打被害人賴博昌、王瑞泉、潘榮國。」等
      語（見警卷第17頁、第19頁），於99年3月25日偵查中供
      稱：「（你們4人有無對被害人3人拳打腳踢，以拳頭毆打
      他們的頭部、身體，並用腳踢他們的頭部及身體？）有。
      我們4個人都有。」等語（見99年度偵字第1421號卷第135
      頁）。
  ２、故就被告張偉存有無毆打潘榮國乙事，被告張志強於99年
      4月12日偵查中供述被告張偉存未毆打潘榮國，與被告陳
      錦隆於99年4月8日偵查中供述被告張偉存、張志強、古銘
      倫有毆打潘榮國相矛盾，與被告古銘倫於99年3月8日警詢
      時及99年3月25日偵查中供述被告張偉存與其餘被告3人有
      毆打潘榮國相互矛盾。就被告張志強有無毆打潘榮國乙事
      ，被告張志強於99年3月8日警詢時供稱伊有打潘榮國，於
      99年4月12日偵查中供稱伊未毆打潘榮國，是被告張志強
      就自身有無毆打潘榮國乙事，警詢時、偵查中前後供述不
      一，與被告陳錦隆於99年4月8日偵查中供述被告張志強、
      張偉存、古銘倫有毆打潘榮國相矛盾，亦與被告古銘倫於
      99年3月8日警詢時及99年3月25日偵查中供述被告張志強
      與其餘被告3人有毆打潘榮國相矛盾。就被告陳錦隆有無
      毆打潘榮國乙事，被告陳錦隆於99年3月9日花蓮地院羈押
      訊問時及99年4月8日偵查中供稱伊未毆打潘榮國，與被告
      張志強於99年3月8日警詢時供稱被告陳錦隆與古銘倫有毆
      打潘榮國相矛盾，亦與被告古銘倫於99年3月8日警詢時及
      99年3月25日偵查中供稱被告陳錦隆與其餘被告3人均有毆
      打潘榮國相矛盾。是被告張志強99年4月12日偵查中辯稱
      未毆打潘榮國云云，被告陳錦隆辯稱未毆打潘榮國云云，
      顯係臨訟卸責之詞，不足採信。被告張志強99年4月12日
      偵查中證稱被告張偉存未毆打潘榮國云云，顯係迴護被告
      張偉存之詞，不足採信。
乙、論罪之理由：
一、核被告4人所為，均係犯刑法第277條第2項傷害致人於死罪
    、第277條第1項傷害罪、第302條第1項剝奪他人行動自由罪
    。公訴意旨認被告4人就被害人賴博昌部分涉犯刑法第271條
    第1項之殺人罪，就被害人王瑞泉、潘榮國部分涉犯刑法第2
    71條第2項之殺人未遂罪，尚有未洽，惟就被害人賴博昌部
    分與傷害致人於死犯行之基本社會事實同一，就被害人王瑞
    泉、潘榮國部分與傷害犯行之基本社會事實同一，爰依法變
    更起訴法條。
二、按刑法第302條第1項及第304條第1項之罪，其所保護之法益
    均為被害人之自由，而私行拘禁，及不外以強暴、脅迫為手
    段，其罪質本屬相同，惟第302條第1項之法定刑，既較第30
    4條第1項為重，則以私行拘禁之方法妨害人自由，縱其目的
    在使人行無義務之事，或妨害人行使權利，仍應逕依第302
    條第1項論罪，並無適用第304條第1項之餘地（最高法院29
    年上字第3757號判例可資參照）。經查，被告4人強押被害
    人潘榮國至慶豐市場而剝奪潘榮國之行動自由，並強迫被害
    人潘榮國飲用半杯米酒而使潘榮國行無義務之事，揆諸前揭
    判例，應逕依第302條第1項論罪，並無適用第304條第1項之
    餘地，公訴意旨認應分論併罰，容有誤會，附此敘明。
三、被告張偉存於前往上址3樓前，有對其餘被告3人稱要打其朋
    友，並表示等一下喊打時看到人就打，故被告4人間，就前
    揭傷害致人於死及傷害犯行有犯意聯絡，且分別為前揭傷害
    犯行之行為分擔，均應論以共同正犯。
四、另被告張偉存喝令其餘被告3人將潘榮國帶下樓，故被告4人
    就剝奪潘榮國行動自由犯行，有犯意聯絡，又被告4人將潘
    榮國強押至慶豐市場，強迫潘榮國飲酒，並由被告陳錦隆予
    以看守，有行為分擔，均應論以共同正犯。
五、被告4人共同傷害行為，侵害賴博昌之生命、身體法益及王
    瑞泉、潘榮國之身體法益，係一行為而觸犯數罪名，為想像
    競合犯，應從一重之傷害致死罪處斷。
六、被告張偉存及張志強，分別有犯罪事實欄第一點所示犯罪科
    刑及執行之紀錄，有臺灣高等法院被告前案紀錄表共2紙附
    卷可佐，其等2人受有期徒刑之執行完畢後，5年內故意再犯
    本件有期徒刑以上刑之罪，均為累犯，是除傷害致死罪之法
    定本刑為無期徒刑部分，不得加重外，餘均各應依刑法第47
    條第1項規定，加重其刑。
七、按行為時因精神障礙或其他心智缺陷，致其辨識行為違法或
    依其辨識而行為之能力，顯著減低者，得減輕其刑，刑法第
    19條第2項定有明文。經查，原審函請行政院衛生署花蓮醫
    院對被告古銘倫施以精神鑑定，鑑定結果認為：被告古銘倫
    無精神疾病；受智能障礙之影響，辨識其行為違法或依其辨
    識而為行為之能力，較一般人之平均程度顯然減退等情，有
    該院99年7月29日花醫管字第0990005556號函所附之精神鑑
    定報告書1份附卷可佐（見原審卷一第244至248頁），堪認
    被告古銘倫於行為之際，雖尚未處於完全不能辨識其行為違
    法或欠缺依其辨識而行為之能力狀態，但已處於顯著減低其
    辨識行為違法之能力之程度，爰依刑法第19條第2項規定減
    輕其刑。
、撤銷改判（關於被告古銘倫部分）之理由：
一、原審認被告古銘倫上開犯行，事證明確，予以論罪科刑，固
    非無見，惟查：原判決理由既已認定被告古銘倫於本案行為
    時已處於顯著減低其辨識行為違法之能力之程度，應依刑法
    第19條第2項規定減輕其刑，卻漏未於事實欄載明斯情，與
    所載之理由不相適合，顯有未當。檢察官上訴指摘原判決認
    定被告古銘倫等4人無殺人故意，顯有謬誤等情，雖無理由
    ，然原判決既有上開可議之處，即屬無可維持，應由本院就
    被告古銘倫部分予以撤銷改判。
二、爰審酌被告古銘倫等人原與被害人3人本無怨隙，竟持酒瓶
    毆打被害人3人之頭部，復以腳踢踹被害人3人身體各部位，
    毆打過程長約20分鐘，造成賴博昌死亡結果、王瑞泉受有頭
    部外傷、顱骨骨折及顱內出血等傷害、潘榮國受有頭部外傷
    及右眉部撕裂傷、右肩部裂傷等傷害，下手犯此重罪，造成
    被害人賴博昌家屬永遠無法撫平之傷痛，犯罪所生對於社會
    秩序之危害相當嚴重，犯罪後坦承有為前揭犯行，知所悔悟
    ，於原審審理期間尚未與被害人或其家屬達成和解，迄本院
    宣判前之100年9月29日始與被害人賴博昌之家屬達成和解，
    然尚未給付任何賠償金額；尚無刑事案件前科，有臺灣高等
    法院被告前案紀錄表附卷可佐，素行尚佳，辨識其行為違法
    或依其辨識而為行為之能力，較一般人之平均程度顯然減退
    之智識程度、生活狀況等一切情狀，分別量處如主文第2項
    所示之刑，並定其應執行之刑，以示懲儆。
三、又依據行政院衛生署花蓮醫院對被告古銘倫施以精神鑑定結
    果，固認為無精神疾病，為輕度智能障礙個案，辨識其行為
    違法或依其辨識而為行為之能力，較一般人減退，並無有再
    犯傾向，或有危害公共安全之虞之相關評價，有該院99年7
    月29日花醫管字第0990005556號函所附之精神鑑定報告書1
    份附卷可佐（見原審卷一第244至248頁），是本院認依目前
    相關證據，尚無法證明被告古銘倫有再犯傾向，或有危害公
    共安全之虞，核與諭知監護處分之要件未合，尚無另為諭知
    監護處分之必要，附此敘明。
四、扣案之被告古銘倫案發時所穿米色褲子、黑色長袖T恤、黑
    色皮外套各1件、藍色球鞋（廠牌：NIKE牌）1雙，為被告古
    銘倫犯罪時所穿戴，已為被告古銘倫陳明在卷，為平常之衣
    著鞋子無積極證據足資認定係專供被告古銘倫等4人本案犯
    罪所用，亦非違禁物。扣案之木棒1支、斷成兩截之木棒1支
    ，鋁製啤酒罐1罐、酒瓶（含碎片）共21件，無積極證據證
    明係被告古銘倫等4人所有之物，爰均不為沒收之諭知。
肆、駁回上訴（被告張偉存、張志強、陳錦隆部分）之理由：
一、檢察官上訴意旨略以：依被害人之傷勢及被告之行為觀察，
    應可確定被告係基於殺人故意，析述如下：
  (一)、被害人之傷勢：賴博昌之傷勢為頭部鈍器傷、顱骨骨折、
      腦組織挫傷出血、中樞神經外傷性休克等傷勢；王瑞泉之
      傷勢為頭部外傷、顱骨骨折及顱內出血，潘榮國之傷勢為
      頭部外傷及右眉部撕裂傷、右肩部裂傷。經查，頭部為人
      體之要害部位，乃為所眾所周知之常識，被告等攻擊被害
      人之部位，均選擇頭部位置，且集中火力，致賴博昌及王
      瑞泉之頭骨骨折，潘榮國之頭部外傷（參現場照片，牆上
      之血跡及頭髮即為潘榮國所留），顯示被告等已有致人於
      死之故意，而非單純傷害之故意。
  (二)、被告之行為：被告4人於第1次上空屋3樓，即對被害人3人
      予以攻擊，最後導致賴博昌死亡、王瑞泉昏迷、潘榮國頭
      部受傷，接著被告4人即將潘榮國強押下樓帶至慶豐市場
      ，之後，由被告陳錦隆看守潘榮國，被告張偉存、張志強
      、陳錦隆3人則第2次上空屋3樓查看，此時，竟然發現原
      本昏迷之王瑞泉已不見蹤影，大為吃驚，且預見王瑞泉可
      能報警逮捕其等4人，隨即下樓至慶豐市場找陳錦隆商討
      對應之道，以致潘榮國有機可趁，趁隙逃離。被告等人第
      2次上空屋之目的為何，實值深究，倘被告欲劫財，衡諸
      被害人一窮二白，始被迫寄居空屋，顯無財可劫，則被告
      顯非欲劫財；倘被告欲救人，衡諸消防隊（119）接獲潘
      榮國電話之時間為99年03月08日02時55分，接獲王瑞泉電
      話之時間為99年03月08日03時22分，消防隊應於第1個時
      點之前，或上開2個時點之間，接獲被告電話，但卻沒有
      ，則被告亦非欲救人；倘如被告所言，係欲為潘榮國拿取
      衣物，則由1人上樓即可，無須3人一起行動，則被告亦非
      為潘榮國拿取衣物；故被告最有可能之動機應為確定賴博
      昌、王瑞泉是否仍存活，由於被告主觀認為屋內還有2人
      ，故需維持人力之優勢，以致決定由被告3人一起行動，
      故被告等人第2次上樓之動機，係為確定第一次殺人行為
      是否既遂。原審判決認定被告等人無殺人故意，顯有謬誤
      等語。
二、按殺人與傷害之區別，自以有無殺意為斷，審理事實之法院
    ，應就案內一切證據，詳查審認，視其犯罪之動機、殺傷之
    次數、所殺傷部位、傷勢程度、犯後態度等綜合判斷，俾為
    認定（最高法院85年度台上字第5611號判決意旨參照）。原
    審已於判決理由中詳加論述被告等人依現有證據並無殺人犯
    意之依據及理由，核無何違反經驗法則、論理法則情事（詳
    見上開說明）。且被害人賴博昌、潘榮國籍王瑞泉3人，係
    全身均有傷痕，並非僅頭部受傷，實難徒憑被害人頭部有受
    傷即謂被告等人有殺人之犯意。又被告張偉存係提議去「打
    」朋友，而非去「做掉」或「殺」朋友，已如前述，被告等
    人應僅具傷害犯意。況檢察官上訴理由所提被告等3人第2次
    上樓「最有可能」之動機應為確定賴博昌及王瑞泉是否存活
    ，係為確定第1次殺人行為是否既遂，純屬臆測之詞，此部
    分上訴為無理由，應予以駁回。
三、查被告張偉存、張志強、陳錦隆上開犯行，本院仔細斟酌原
    審判決理由，認其事實之認定、理由之採擇，於相關證據法
    則、經驗法則、論理法則並無違背，原審因而適用刑事訴訟
    法第299條第1項前段、第300條，刑法第277條第2項前段、
    第277條第1項、第55條、第47條第1項、第51條第5款、第55
    條等規定，並審酌被告張偉存、張志強、陳錦隆等人與被害
    人3人並無怨隙，竟持酒瓶毆打被害人3人之頭部，復以腳踢
    踹被害人3人身體各部位，毆打過程長約20分鐘，造成賴博
    昌死亡結果、王瑞泉受有頭部外傷、顱骨骨折及顱內出血等
    傷害、潘榮國受有頭部外傷及右眉部撕裂傷、右肩部裂傷等
    傷害，下手犯此重罪，造成被害人家屬永遠無法撫平之傷痛
    ，犯罪所生損害嚴重，被告張偉存、張志強犯罪後僅承認傷
    害王瑞泉之犯行，否認其餘犯行，被告陳錦隆犯罪後否認全
    部犯行，矯卸其詞，被告張偉存、張志強、陳錦隆並於看守
    所內傳遞訊息要求被告古銘倫出庭不要亂講話，業據被告古
    銘倫證述在卷（見原審卷五100年5月5日審判筆錄第80頁）
    ，被告張偉存並居於支配領導地位，喝令其餘被告3人為前
    揭犯行，被告張偉存、張志強、陳錦隆犯罪後毫無悔意，被
    告等人迄今未實際賠償被害人或其家屬（按就民事賠償部分
    被告張偉存等4人固與被害人家屬於100年9月29日達成訴訟
    上之和解，惟迄本案宣判時被害人家屬仍未取得分毫賠償，
    被告張偉存等4人亦無任何清償給付計畫，被告張偉存等4人
    實質上僅係就法律上應負之民事責任與被害人家屬達成和解
    ，被害人家屬實際上仍然未能取得任何賠償金額以撫平其傷
    痛，無從為從輕量刑之依據），被告張偉存、張志強分別有
    事實欄一所示犯罪科刑及執行之紀錄，有臺灣高等法院被告
    前案紀錄表共2紙附卷可佐，素行不佳，被告陳錦隆並無刑
    事案件前科，有臺灣高等法院被告前案紀錄表共2紙附卷可
    佐，素行尚佳，渠等生活狀況等一切情狀，分別量處適當之
    刑，並定其應執行之刑，以示懲儆。復說明扣案之被告張偉
    存案發時所穿POLO衫、灰色背心、草綠色長褲各1件、白色
    休閒鞋1雙，被告張志強案發時所穿黑色T恤、藍色西裝褲各
    1件、藍色布鞋1雙，被告陳錦隆案發時所穿淺藍色牛仔褲、
    紅色底藍色圖案T恤各1件、黑色底金色圖案布鞋1雙，分別
    為被告3人犯罪時所穿戴，為被告等陳明在卷，然均為平常
    之衣著鞋子無積極證據足資認定係專供被告等人本案犯罪所
    用，亦非違禁物，扣案之木棒1支、斷成兩截之木棒1支，鋁
    製啤酒罐1罐、酒瓶（含碎片）共21件，無積極證據證明係
    被告等人所有之物，爰均不為沒收之諭知，其認事用法核無
    違誤，量刑亦屬允當，被告張偉存、張志強、陳錦隆以量刑
    過重為由提起上訴，其上訴為無理由，應予駁回。
伍、被告張偉存、張志強、陳錦隆及其辯護人於原審及本院均聲
    請傳喚證人潘榮國，原審依被告張偉存及辯護人之聲請傳喚
    證人潘榮國，及請警察機關協助尋找，本院依址傳喚，均未
    能到庭，嗣經被告張偉存等3人及辯護人捨棄調查（見本院
    卷第196頁），因而未再傳喚調查證人潘榮國，附此敘明。
據上論斷，應依刑事訴訟法第368條、第369條第1項前段、第364
條、第299條第1項前段、第300條，刑法第277條第2項前段、第
277條第1項、第55條、第19條第2項、第51條第5款，判決如主文
。
本案經檢察官謝道明到庭執行職務
中    華    民    國   100    年    10    月    26    日
                  刑事庭審判長  法  官  謝志揚
                                法  官  黃玉清
                                法  官  李水源
以上正本證明與原本無異。
如不服本判決應於收受送達後10日內向本院提出上訴書狀，並應
敘述具體理由。其未敘述上訴理由者，應於上訴期間屆滿後20日
內向本院補提理由書(均須按他造當事人之人數附繕本)「切勿逕
送上級法院」。告訴人或被害人如對於本判決不服者，應具備理
由請求檢察官上訴，其上訴期間之計算係以檢察官收受判決正本
之日期為準。
又辯護人依據刑事訴訟法第346條；公設辯護人條例第17條；律
師法第32條第2項、第36條等規定之意旨，尚負有提供法律知識
、協助被告之義務（含為被告之利益提起上訴，但不得與被告明
示之意思相反）。
中    華    民    國   100    年    10    月    26    日
                                書記官  陳有信
附錄本判決論罪之法律條文：
中華民國刑法第277條
傷害人之身體或健康者，處3年以下有期徒刑、拘役或1千元以下
罰金。
犯前項之罪因而致人於死者，處無期徒刑或7 年以上有期徒刑；
致重傷者，處3年以上10年以下有期徒刑。
中華民國刑法第302條
私行拘禁或以其他非法方法，剝奪人之行動自由者，處5 年以下
有期徒刑、拘役或3百元以下罰金。
因而致人於死者，處無期徒刑或7 年以上有期徒刑，致重傷者，
處3年以上10年以下有期徒刑。
第1 項之未遂犯罰之。